---
title: "第2回　R・RStudioの導入：インストールと基本操作"
subtitle: "行動計量学（行動科学分析法入門）"
author: "小野原 彩香"
date: "令和8年度"
output:
  html_document:
    toc: true
    toc_float: true
    theme: flatly
    highlight: tango
    df_print: paged
---

```{r setup, include=FALSE}
knitr::opts_chunk$set(echo = TRUE, warning = FALSE, message = FALSE)

# 図の日本語が文字化けしないようにする（ragg があるときだけ有効にする）
if (requireNamespace("ragg", quietly = TRUE)) {
  knitr::opts_chunk$set(dev = "ragg_png")
}
```

---

## 本日の目標

1. **なぜこの授業でRを使うのか**を説明できる
2. R と RStudio，パッケージと CRAN の関係を理解する
3. RStudio の画面構成を理解し，基本的な操作ができる
4. Rでの四則演算・変数への代入・基本的な関数を使える

---


## 1. なぜRなのか

前回，RとRStudioをインストールしました。操作に入る前に，**なぜこの授業でRを使うのか**を整理します。
ここが分かっていると，このあとの作業が「言われたから打つ」ではなく「何をしているか分かって打つ」になります。

### 1-1. C・Python・R は何が違うのか

| 観点 | C | Python | R |
|---|---|---|---|
| 主な思想 | 汎用・計算機に近い | 汎用・可読性 | **統計計算とデータ解析** |
| 統計解析 | 自分で実装する部分が多い | ライブラリを使う | **言語環境の中心機能** |
| データ操作 | 低水準 | pandas など | data.frame / tidyverse |
| 可視化 | 自前または外部ライブラリ | matplotlib など | **標準機能＋ggplot2** |
| 機械学習 | ライブラリ次第 | **非常に強い** | 強い |
| 入口の学びやすさ | 急 | 比較的なだらか | 統計用途ならなだらか |

**どれが優れているという話ではありません。** 目的に対して道具を選びます。
この授業の目的は統計的に人間行動を分析することなので，Rを使います。

### 1-2. 「Rは遅い」は本当か

よく「C ＞ Python ＞ R の順に速い」と言われます。これは**単純化しすぎです。**

実際に，1000万個の乱数の平均を計算してみます。

```{r}
x <- rnorm(1e7)
system.time(mean(x))
```

一瞬で終わります。では，まったく同じ計算を**Rのループで**書いてみます。

```{r}
system.time({
  s <- 0
  for (i in seq_along(x)) s <- s + x[i]
  s / length(x)
})
```

こちらは時間がかかります。**同じ計算なのに，書き方でこれだけ違います。**

理由は，`mean()` の中身がRで書かれていないからです。重い計算は，コンパイル済みのネイティブコード（CやFortran）側で動いています。

> **「何の言語で書いたか」と「実際にどこで計算しているか」は別の問題です。**
>
> Pythonでも同じで，`numpy` の処理とPythonの `for` ループは別物です。

ですから「Rは遅い言語だから使わない」という判断は，少なくとも統計解析の用途では当たりません。

### 1-3. 抽象化のレベルが違う

同じ「平均を求める」を書き比べます。Cなら，考え方としてはこうです。

```c
double sum = 0;
for (int i = 0; i < n; i++) {
    sum += x[i];
}
double mean = sum / n;
```

Rならこうです。

```{r, eval=FALSE}
mean(x)
```

Cは**計算機が実際に何をしているか**に近い書き方です。
Rは**「このデータの平均が欲しい」と宣言している**書き方です。

これは難しい・易しいの差ではなく，**抽象化のレベルの差**です。

行動計量学で知りたいのは，メモリの中身やループの実装ではありません。たとえば

$$Y_i = \beta_0 + \beta_1 X_i + \epsilon_i$$

の $\beta_1$ がどう推定されるか，です。だから

```{r, eval=FALSE}
lm(y ~ x)
```

と書けばよい。Cで最小二乗法を一から実装することには計算機科学としての意味がありますが，**この授業では目的と手段が逆転してしまいます。**

### 1-4. R と RStudio は別のもの

```
R        言語 ＋ 統計計算環境    … 実際に計算しているのはこちら
RStudio  Rを操作するためのIDE    … 画面を使いやすくまとめたもの
```

前回入れたのは，この2つです。ひとつのソフトではありません。

> **皆さんが前回入れたRStudioが計算しているわけではありません。計算しているのはRです。**

RStudioは，スクリプト・コンソール・グラフ・ファイルを1つの画面にまとめ，全員の作業環境をそろえるために使います。

### 1-5. パッケージ＝道具箱，CRAN＝公式の倉庫

Rには後から機能を足せます。その単位が**パッケージ**です。

| 用語 | たとえると |
|---|---|
| **R本体** | 作業場＋基本の道具 |
| **パッケージ** | あとから追加できる**道具箱** |
| **関数** | 道具箱の中の**個々の道具** |
| **CRAN** | 道具箱を集めて配布している**公式の倉庫** |

**CRAN**（シーラン）は Comprehensive R Archive Network の略です。チェックを通ったRパッケージを配布しているリポジトリで，`install.packages()` は原則ここから持ってきます。

> GitHubと似ていますが別物です。GitHubはソースコードを管理・共同開発する場所，CRANは**審査を通ったパッケージを配布する**場所です。

この区別が，最初につまずきやすい `install.packages()` と `library()` の違いにそのまま対応します。

| コード | たとえると | 頻度 |
|---|---|---|
| `install.packages("ggplot2")` | 倉庫から道具箱を買って作業場に置く | **原則1回だけ** |
| `library(ggplot2)` | その道具箱を棚から出して開く | **Rを起動するたび** |

実際のコードは第6節で扱います。

### 1-6. tidyverse とは

**tidyverse**（タイディバース）は `tidy`（整然とした）＋ `universe` の造語です。

ここでの `tidy` は「きれい」ではなく，**tidy data（整然データ）** という考え方を指します。

- 1つの変数 → 1列
- 1つの観測 → 1行
- 1つの値 → 1セル

という構造です。

tidyverseは，この考え方を共有するパッケージ群の総称です。

| パッケージ | 役割 |
|---|---|
| `ggplot2` | 可視化 |
| `dplyr` | データの整形・加工 |
| `tidyr` | データの整列 |
| `readr` | データの読み込み |

> **tidyverse ＝ データを「整った形」で扱うという共通の思想をもったRの道具箱セット**

---

## 2. インストールの確認

第1回の授業内でRとRStudioを入れました。まず，全員の環境が動くことを確認します。

RStudioを起動し，**Console** に次を1行ずつ入力して `Enter` を押してください。

```{r, eval=FALSE}
R.version.string
1 + 1
```

バージョン番号が表示され，`[1] 2` と出れば問題ありません。

### まだ入っていない・途中で止まっている場合

今日この場で解決します。遠慮なく手を挙げてください。手順書は下記にあります。

**→ [R・RStudioのインストール手順](02-install.html)**（作成：TA 齋藤悠輔さん）

どうしてもインストールできない場合は，ブラウザの中でRStudioが動く **Posit Cloud** で授業に参加できます。

1. <https://posit.cloud/> にアクセス
2. 無料プラン（Cloud Free）でアカウントを作成
3. `New Project` → `New RStudio Project`

> 無料プランには1か月あたりの利用時間の上限があります。「インストールできるまでの避難先」として使ってください。
> この授業の到達目標の1つは「**自力で分析環境を構築できる**」ことなので，落ち着いたら改めて挑戦しましょう。個別に相談に応じます。

---


## 3. RStudioの画面構成

```
┌──────────────────────────┬──────────────────────┐
│  ① スクリプトエディタ      │  ② 環境・履歴パネル   │
│  .R ファイルを書く場所    │  変数・データを確認   │
│                           │                       │
├──────────────────────────┼──────────────────────┤
│  ③ コンソール             │  ④ ファイル・プロット │
│  コードを直接実行できる   │  グラフ・ヘルプ等     │
│  出力結果が表示される     │                       │
└──────────────────────────┴──────────────────────┘
```

### 各パネルの役割

| パネル | 役割 | よく使う機能 |
|--------|------|------------|
| ① スクリプト | コードを書いて保存する | Ctrl+Enter で実行 |
| ② 環境 | 作成した変数を一覧表示 | データの中身を確認 |
| ③ コンソール | 実行結果が表示される | 直接入力も可能 |
| ④ プロット | グラフが表示される | Zoom で拡大 |

---

## 4. Rの基本操作

### 4-1. 四則演算

```{r}
# 足し算
3 + 5

# 引き算
10 - 4

# 掛け算
6 * 7

# 割り算
15 / 4

# 累乗
2^3

# 余り（剰余）
17 %% 5
```

> `#` から始まる行は**コメント**です。Rは実行しません。
> コードに説明を書くために使います。

### 4-2. 変数への代入

```{r}
# 変数 x に 10 を代入
x <- 10

# 変数の内容を表示
x

# 変数を使った計算
x * 2

# 別の変数に代入
y <- x + 5
y
```

> Rでは `<-` を代入演算子として使います（`=` でも動きますが，`<-` が慣例）。

### 4-3. 文字列

```{r}
# 文字列は " " で囲む
name <- "小野原"
print(name)

# paste() で文字列を連結
greeting <- paste("こんにちは，", name, "さん")
greeting
```

### 4-4. ベクトル（数値の列）

```{r}
# c() でベクトルを作る
scores <- c(85, 72, 91, 68, 79)
scores

# ベクトルの要素数
length(scores)

# ベクトルの合計
sum(scores)

# ベクトルの平均
mean(scores)

# ベクトルの最小値・最大値
min(scores)
max(scores)
```

---

## 5. 基本的な統計関数

```{r}
# データを作成
data <- c(12, 15, 14, 10, 18, 20, 13, 16, 11, 17)

# 基本統計量をまとめて確認
summary(data)
```

```{r}
# 個別に計算
mean(data)     # 平均
median(data)   # 中央値
sd(data)       # 標準偏差
var(data)      # 分散
```

---

## 6. パッケージのインストールと読み込み

パッケージは，Rの機能を拡張するためのツールセットです。

```{r, eval=FALSE}
# パッケージのインストール（最初の1回だけ）
install.packages("tidyverse")

# パッケージの読み込み（毎回必要）
library(tidyverse)
```

> **インストール**（`install.packages()`）は1回だけでOK。
> **読み込み**（`library()`）はRを起動するたびに必要です。

### この授業で使う主なパッケージ

```{r, eval=FALSE}
# 今日インストールしておく
install.packages("tidyverse")   # ggplot2, dplyr などをまとめてインストール
```

---

## 7. スクリプトの保存と実行

### スクリプトの作成・保存

1. `File` → `New File` → `R Script` でスクリプトファイルを作成
2. コードを書いたら `Ctrl + S`（Mac: `Cmd + S`）で保存
3. ファイル名の例：`第02回_練習.R`

### コードの実行方法

| 操作 | ショートカット |
|------|-------------|
| カーソルの行を実行 | `Ctrl + Enter`（Mac: `Cmd + Enter`） |
| 選択範囲を実行 | 選択して `Ctrl + Enter` |
| スクリプト全体を実行 | `Ctrl + Shift + Enter` |

---

## 演習

### 演習1：電卓として使ってみる

コンソールに以下を入力して実行してみましょう。

```{r, eval=FALSE}
# 問1：100を7で割った余りを求めなさい
# 問2：2の10乗を求めなさい
# 問3：(3 + 4) * (10 - 6) を計算しなさい
```

### 演習2：変数を使った計算

```{r, eval=FALSE}
# 自分の身長（cm）と体重（kg）を変数に入れ，BMIを計算してください
# BMI = 体重 / (身長 [m])^2

height_cm <- ___  # 身長（cm）を入力
weight_kg <- ___  # 体重（kg）を入力

height_m <- height_cm / 100
bmi <- weight_kg / height_m^2
bmi
```

### 演習3：ベクトルと基本統計

```{r, eval=FALSE}
# あなたのクラスの小テストの点数（架空データ）
quiz_scores <- c(65, 78, 82, 55, 90, 71, 68, 85, 77, 60)

# 以下を計算してください
# 1. 平均点
# 2. 最高点と最低点
# 3. 標準偏差
```

---

## 本日のまとめ

- **なぜRなのか**：目的に対して道具を選ぶ。統計解析のための抽象度をもつ言語としてRを使う
- 「Rは遅い」は単純化しすぎ。重い計算はコンパイル済みのコードで動いている
- **R は言語＋計算環境，RStudio はそれを操作するIDE**。計算しているのはR
- **パッケージ＝道具箱，CRAN＝公式の倉庫**。`install.packages()` は原則1回，`library()` は起動ごと
- **tidyverse** ＝ 整然データの思想を共有する道具箱のセット
- 四則演算，変数への代入，基本的な関数の使い方を習得した

---

## 宿題・予習

- 本日の演習で書いたコードをスクリプトファイルに保存し，次回持参
- `tidyverse` パッケージを自宅PCでもインストールしておく
- 教科書の第2〜3章を読んでおく（Rの基本操作）
