---
title: "第3回　データの可視化（1）：ggplot2によるグラフ作成の基礎"
subtitle: "行動計量学（行動科学分析法入門）"
author: "小野原 彩香"
date: "令和8年度"
output:
  html_document:
    toc: true
    toc_float: true
    theme: flatly
    highlight: tango
    df_print: paged
---

```{r setup, include=FALSE}
knitr::opts_chunk$set(echo = TRUE, warning = FALSE, message = FALSE,
                      fig.width = 7, fig.height = 4)

# 図の日本語が文字化けしないようにする（ragg があるときだけ有効にする）
if (requireNamespace("ragg", quietly = TRUE)) {
  knitr::opts_chunk$set(dev = "ragg_png")
}
```

---

## 本日の目標

1. `ggplot2` の基本的な考え方（レイヤー構造）を理解する
2. 散布図・ヒストグラム・棒グラフ・箱ひげ図を作成できる
3. `aes()` による**変数の対応づけ**と，**見た目の固定指定**を区別できる
4. **作った図が何を表しているかを説明できる**

---

## 1. ggplot2とは

`ggplot2` は，Rで最も広く使われているグラフ作成パッケージです。

### ggplot2の特徴

- **文法に基づいたグラフ作成**（Grammar of Graphics）
- レイヤーを重ねてグラフを組み立てる
- 美しいデフォルトデザイン
- 高度なカスタマイズが可能

```{r}
# tidyverse を読み込む（ggplot2が含まれる）
library(tidyverse)
```

---

## 2. ggplot2の基本構造

### レイヤー構造

ggplot2では，グラフを**レイヤー（層）を重ねる**ように作ります。

```{r, eval=FALSE}
ggplot(data = データ, aes(x = x軸の変数, y = y軸の変数)) +
  geom_xxx()   # グラフの種類を指定
```

| 要素 | 説明 |
|------|------|
| `ggplot()` | キャンバスを準備する |
| `aes()` | 変数とグラフ要素のマッピングを指定 |
| `geom_xxx()` | グラフの種類（散布図・棒グラフなど） |

> **上の「データ」「x軸の変数」「`geom_xxx()`」は，構造を示すための仮の書き方です。**
> そのまま打っても動きません。実際の名前に置き換えて使います。

### 複数行にまたがるコードの実行

今日から，`+` で次の行へ続くコードが中心になります。

```r
ggplot(data = iris, aes(x = Sepal.Length)) +
  geom_histogram()
```

これは**2行で1つのグラフ**です。`geom_histogram()` の行だけを実行しても図は出ません。

> **グラフのコード全体をドラッグで選択してから，`Ctrl + Enter`（Macは `Cmd + Enter`）**で実行してください。
> 選択した範囲がそのままコンソールに送られます。

---

## 3. 練習用データの準備

今日は R に最初から入っているデータセット `iris` を使います。

```{r}
# データの確認
head(iris)      # 最初の6行を表示
```

```{r}
# データの概要
str(iris)
```

```{r}
# 基本統計量
summary(iris)
```

### このデータは何か

前回はベクトル（数値が一列に並んだもの）を扱いました。今日からは**表の形をしたデータ**を使います。

> **`iris` は 150行・5列のデータフレームです。**
>
> - **1行が，1本の花の観測**です。全部で150本
> - **1列が，測定項目または種**です

| 列名 | 内容 | 単位 |
|---|---|---|
| `Sepal.Length` | がく片の長さ | cm |
| `Sepal.Width` | がく片の幅 | cm |
| `Petal.Length` | 花びらの長さ | cm |
| `Petal.Width` | 花びらの幅 | cm |
| `Species` | 種（setosa / versicolor / virginica） | — |

3つの種が**それぞれ50本ずつ**入っています。

この「1行＝1つの観測」という構造が分かると，**散布図の点1つが何を表すか**が見えてきます。点1つが，1本の花です。

> `str()` の出力は情報が多いですが，いま読み取るのは2つだけです。
> **「何行・何列か」**と，**「数値の列と，種を表すカテゴリの列があること」**です。
> 記号をすべて覚える必要はありません。

---

## 4. 散布図（Scatter Plot）

```{r}
ggplot(data = iris, aes(x = Sepal.Length, y = Petal.Length)) +
  geom_point()
```

### 色で種類を区別する

```{r}
ggplot(data = iris, aes(x = Sepal.Length, y = Petal.Length, color = Species)) +
  geom_point()
```

### `aes()` の中と外では意味が違う

**ここが今日いちばん間違えやすいところです。**

| 書く場所 | 意味 | 例 |
|---|---|---|
| **`aes()` の中** | **データの値を，見た目に対応づける** | `aes(color = Species)` → 種ごとに色が変わる |
| **`aes()` の外**（`geom_` の中） | **見た目を1つに固定する** | `geom_point(color = "blue")` → 全部の点が青 |

実際に比べてみます。

```{r}
# 全部の点を青にする（aes の外）
ggplot(data = iris, aes(x = Sepal.Length, y = Petal.Length)) +
  geom_point(color = "blue")
```

> **`aes(color = "blue")` と書いてはいけません。**
> これは「"blue" という名前のカテゴリが1つある」とRに伝える書き方になり，青色にはなりません。
> 凡例に `blue` と出てきて，点は別の色になります。

もう1つ覚えておくと迷いません。

> **列名には引用符を付けない。色名やタイトルなどの文字列には引用符を付ける。**
>
> - `aes(x = Petal.Length)` … 列名なので引用符なし
> - `labs(title = "花びらの長さ")` … 文字列なので引用符あり

---

## 5. ヒストグラム（Histogram）

```{r}
ggplot(data = iris, aes(x = Sepal.Length)) +
  geom_histogram()
```

### 「縦軸はどこで決めたのか」

散布図では `x` と `y` の両方を指定しましたが，ここでは `x` だけです。**縦軸を書いていません。**

> **ヒストグラムは，数値を区間に分けて，その区間に入った観測の個数を自動で数えます。**
> だから縦軸は**度数（個数）**になります。自分で指定する必要はありません。

実行すると，次のようなメッセージが出ることがあります。

```
`stat_bin()` using `bins = 30`. Pick better value with `binwidth`.
```

**これは失敗ではありません。** 「区間の数を標準の30にしました。自分で決めることもできますよ」という案内です。

### ビンの幅を調整する

```{r}
ggplot(data = iris, aes(x = Sepal.Length)) +
  geom_histogram(binwidth = 0.3, fill = "steelblue", color = "white")
```

`binwidth = 0.3` は，**がく片の長さを 0.3cm 刻みの区間に分ける**という指定です。

- **幅を狭くする**（例：0.1）→ 細かい凹凸が見える。ただしガタガタになりやすい
- **幅を広くする**（例：0.5）→ 大まかな形が見える。ただし特徴が消えることがある

> **1つの幅だけ見て判断しないでください。** 幅を変えると印象が変わります。
> いくつか試して，データの形がいちばん素直に見える幅を選びます。

なお `fill = "steelblue"` と `color = "white"` は `aes()` の外にあるので，**全部の棒を同じ色にする固定指定**です。

---

## 6. 棒グラフ（Bar Plot）

種ごとのデータ件数を棒グラフで表示します。

```{r}
ggplot(data = iris, aes(x = Species)) +
  geom_bar()
```

ここでも `y` を指定していません。**`geom_bar()` は，カテゴリごとの観測数を自動で数えます。**

3本の棒がすべて同じ高さ（50）になりました。これは **`iris` に各種50本ずつ入っているから**です。
「3種が同じ大きさ」とか「自然界に同じ割合でいる」という意味ではありません。

> **すでに計算してある数値を棒の高さにしたいとき**（例：種ごとの平均値）は，
> `geom_bar()` ではなく **`geom_col()`** を使います。
> 「数えるのが `geom_bar()`，与えられた値を描くのが `geom_col()`」と覚えてください。

### 色を付ける

```{r}
ggplot(data = iris, aes(x = Species, fill = Species)) +
  geom_bar()
```

---

## 7. 箱ひげ図（Box Plot）

グループ間の分布を比較するのに便利です。

```{r}
ggplot(data = iris, aes(x = Species, y = Sepal.Length)) +
  geom_boxplot()
```

### 箱ひげ図の読み方

**この図は，次の部品でできています。**

| 部品 | 表しているもの |
|---|---|
| **箱の下端** | 第1四分位数（下から25%の位置） |
| **箱の中の線** | **中央値**（真ん中の値） |
| **箱の上端** | 第3四分位数（下から75%の位置） |
| **ひげ** | 箱から離れすぎていない範囲の，最小値・最大値 |
| **ひげの外の点** | ひげの範囲から外れた観測 |

つまり**箱の中に，データの真ん中半分（50%）が入っています。**

> **箱が縦に長い＝ばらつきが大きい。短い＝そろっている。**
> 箱の高さは「件数」ではありません。どの種も50本ずつあります。

ひげについて，もう少し正確に書いておきます。

> ひげは**必ずしも最小値・最大値まで伸びるわけではありません。**
> 箱の高さ（第3四分位数 − 第1四分位数）を $IQR$ として，
> 箱から $1.5 \times IQR$ 以内にある観測のうち，いちばん遠いところまで伸びます。
> それより外側の観測は，**点**として個別に描かれます。

> **外側の点を見つけても，「入力ミスだ」「消すべきだ」と決めつけないでください。**
> 本当に珍しい個体かもしれませんし，重要な発見かもしれません。
> まずは「そういう観測がある」と認識するところまでです。

---

## 8. タイトルと軸ラベルの追加

```{r}
ggplot(data = iris, aes(x = Sepal.Length, y = Petal.Length, color = Species)) +
  geom_point() +
  labs(
    title = "がく片の長さと花びらの長さの関係",
    x = "がく片の長さ (cm)",
    y = "花びらの長さ (cm)",
    color = "種"
  )
```

---

## 9. aes() のよく使うマッピング

| 引数 | 役割 | 例 |
|------|------|-----|
| `x` | x軸の変数 | `x = Sepal.Length` |
| `y` | y軸の変数 | `y = Petal.Length` |
| `color` | 色（線・点） | `color = Species` |
| `fill` | 塗りつぶし色 | `fill = Species` |
| `size` | 点の大きさ | `size = Petal.Width` |
| `shape` | 点の形 | `shape = Species` |

---

## 演習

### 演習1：散布図

`iris` データを使って，`Petal.Length`（x軸）と `Petal.Width`（y軸）の
散布図を作成し，`Species` で色分けしてください。

```{r, eval=FALSE}
ggplot(data = iris, aes(x = ___, y = ___, color = ___)) +
  geom_point()
```

**図ができたら，次の2つに答えてください。回答は `#` を付けてコメントで書きます。**

```{r, eval=FALSE}
# 問1：この図の点1つは，何を表していますか
#

# 問2：3つの種のうち，他の2つとはっきり分かれている種はどれですか
#
```

> 点が150個より少なく見えても，データが消えたわけではありません。
> **同じ位置に複数の花が重なっている**だけです（150本の花に対し，長さと幅の組合せは102通りしかありません）。

### 演習2：ヒストグラム

`Petal.Width` のヒストグラムを作成し，適切なタイトルと軸ラベルを付けてください。

**`binwidth` は 0.2，色は好きなものを選んで構いません。** 色の正解は1つではありません。

```{r, eval=FALSE}
ggplot(data = iris, aes(x = ___)) +
  geom_histogram(binwidth = ___, fill = "___", color = "white") +
  labs(title = "___", x = "___", y = "___")
```

確認してほしいのは次の3点です。

1. `Petal.Width` を使っているか
2. ヒストグラムになっているか
3. タイトルと軸ラベルが，中身と単位に合っているか（縦軸は「度数」や「花の数」）

> **余裕があれば**：`binwidth` を 0.1，0.2，0.4 に変えて，見え方がどう変わるか1文で書いてみてください。

### 演習3：箱ひげ図

種（`Species`）ごとに `Petal.Length` の分布を箱ひげ図で比較してください。
`fill = Species` を追加してカラフルにしてみましょう。

```{r, eval=FALSE}
ggplot(data = iris, aes(x = ___, y = ___, fill = ___)) +
  geom_boxplot() +
  labs(title = "___")
```

**図ができたら，次に答えてください。**

```{r, eval=FALSE}
# 問：花びらの長さの中央値がいちばん大きい種はどれですか。
#     図のどこを見てそう判断したかも書いてください。
#
```

> setosa の箱は，他の2種より縦に短くなります。
> これは**件数が少ないからではありません**（どの種も50本です）。
> 第1四分位数から第3四分位数までの幅が狭い，つまり**ばらつきが小さい**ということです。

---

## 本日のまとめ

- `ggplot2` はレイヤーを重ねてグラフを作る
- 基本の構造は **`ggplot(data = ..., aes(...)) + geom_xxx()`**
- **`aes()` の中は「データを見た目に対応づける」，外は「見た目を固定する」**
- ヒストグラムと棒グラフの**縦軸は自動で数えた度数**。自分で指定しない
- 箱ひげ図の**箱はデータの真ん中半分，中の線は中央値**
- 散布図（`geom_point()`），ヒストグラム（`geom_histogram()`），棒グラフ（`geom_bar()`），箱ひげ図（`geom_boxplot()`）を作れるようになった
- `labs()` でタイトル・軸ラベルを追加できる

---

## 宿題・予習

- **`library(tidyverse)` と演習1〜3の作図コードを，1つの `.R` ファイルにまとめて保存する**
  - 保存するのは**画像ではなく，グラフを作るコード**です
  - 完了の条件は，**そのファイルを先頭から実行して，3つの図が再現できること**
- 次回は **グラフのカスタマイズと保存**（画像ファイルとして書き出す方法）を学びます
- 教科書の可視化に関する章を読んでおくと理解が深まります
