---
title: "第3回　データの可視化（1）：ggplot2によるグラフ作成の基礎"
subtitle: "行動計量学（Rではじめるデータ分析入門）"
author: "小野原 彩香"
date: "令和8年度"
output:
  html_document:
    toc: true
    toc_float: true
    theme: flatly
    highlight: tango
    df_print: paged
---

```{r setup, include=FALSE}
knitr::opts_chunk$set(echo = TRUE, warning = FALSE, message = FALSE,
                      fig.width = 7, fig.height = 4)
```

---

## 本日の目標

1. `ggplot2` の基本的な考え方（レイヤー構造）を理解する
2. 散布図・ヒストグラム・棒グラフを作成できる
3. `aes()` による変数のマッピングを理解する

---

## 1. ggplot2とは

`ggplot2` は，Rで最も広く使われているグラフ作成パッケージです。

### ggplot2の特徴

- **文法に基づいたグラフ作成**（Grammar of Graphics）
- レイヤーを重ねてグラフを組み立てる
- 美しいデフォルトデザイン
- 高度なカスタマイズが可能

```{r}
# tidyverse を読み込む（ggplot2が含まれる）
library(tidyverse)
```

---

## 2. ggplot2の基本構造

### レイヤー構造

ggplot2では，グラフを**レイヤー（層）を重ねる**ように作ります。

```{r, eval=FALSE}
ggplot(data = データ, aes(x = x軸の変数, y = y軸の変数)) +
  geom_xxx()   # グラフの種類を指定
```

| 要素 | 説明 |
|------|------|
| `ggplot()` | キャンバスを準備する |
| `aes()` | 変数とグラフ要素のマッピングを指定 |
| `geom_xxx()` | グラフの種類（散布図・棒グラフなど） |

---

## 3. 練習用データの準備

今日は R に最初から入っているデータセット `iris` を使います。

```{r}
# データの確認
head(iris)      # 最初の6行を表示
```

```{r}
# データの概要
str(iris)
```

```{r}
# 基本統計量
summary(iris)
```

`iris` データの説明：アヤメ（花）の測定データ
- `Sepal.Length`：がく片の長さ
- `Sepal.Width`：がく片の幅
- `Petal.Length`：花びらの長さ
- `Petal.Width`：花びらの幅
- `Species`：種（setosa / versicolor / virginica）

---

## 4. 散布図（Scatter Plot）

```{r}
ggplot(data = iris, aes(x = Sepal.Length, y = Petal.Length)) +
  geom_point()
```

### 色で種類を区別する

```{r}
ggplot(data = iris, aes(x = Sepal.Length, y = Petal.Length, color = Species)) +
  geom_point()
```

---

## 5. ヒストグラム（Histogram）

```{r}
ggplot(data = iris, aes(x = Sepal.Length)) +
  geom_histogram()
```

### ビンの幅を調整する

```{r}
ggplot(data = iris, aes(x = Sepal.Length)) +
  geom_histogram(binwidth = 0.3, fill = "steelblue", color = "white")
```

---

## 6. 棒グラフ（Bar Plot）

種ごとのデータ件数を棒グラフで表示します。

```{r}
ggplot(data = iris, aes(x = Species)) +
  geom_bar()
```

### 色を付ける

```{r}
ggplot(data = iris, aes(x = Species, fill = Species)) +
  geom_bar()
```

---

## 7. 箱ひげ図（Box Plot）

グループ間の分布を比較するのに便利です。

```{r}
ggplot(data = iris, aes(x = Species, y = Sepal.Length)) +
  geom_boxplot()
```

---

## 8. タイトルと軸ラベルの追加

```{r}
ggplot(data = iris, aes(x = Sepal.Length, y = Petal.Length, color = Species)) +
  geom_point() +
  labs(
    title = "がく片の長さと花びらの長さの関係",
    x = "がく片の長さ (cm)",
    y = "花びらの長さ (cm)",
    color = "種"
  )
```

---

## 9. aes() のよく使うマッピング

| 引数 | 役割 | 例 |
|------|------|-----|
| `x` | x軸の変数 | `x = Sepal.Length` |
| `y` | y軸の変数 | `y = Petal.Length` |
| `color` | 色（線・点） | `color = Species` |
| `fill` | 塗りつぶし色 | `fill = Species` |
| `size` | 点・線の大きさ | `size = Petal.Width` |
| `shape` | 点の形 | `shape = Species` |

---

## 演習

### 演習1：散布図

`iris` データを使って，`Petal.Length`（x軸）と `Petal.Width`（y軸）の
散布図を作成し，`Species` で色分けしてください。

```{r, eval=FALSE}
ggplot(data = iris, aes(x = ___, y = ___, color = ___)) +
  geom_point()
```

### 演習2：ヒストグラム

`Petal.Width` のヒストグラムを作成し，適切なタイトルと軸ラベルを付けてください。

```{r, eval=FALSE}
ggplot(data = iris, aes(x = ___)) +
  geom_histogram(binwidth = ___, fill = "___", color = "white") +
  labs(title = "___", x = "___", y = "___")
```

### 演習3：箱ひげ図

種（`Species`）ごとに `Petal.Length` の分布を箱ひげ図で比較してください。
`fill = Species` を追加してカラフルにしてみましょう。

```{r, eval=FALSE}
ggplot(data = iris, aes(x = ___, y = ___, fill = ___)) +
  geom_boxplot() +
  labs(title = "___")
```

---

## 本日のまとめ

- `ggplot2` はレイヤーを重ねてグラフを作る
- `ggplot() + aes() + geom_xxx()` が基本の構造
- 散布図（`geom_point()`），ヒストグラム（`geom_histogram()`），棒グラフ（`geom_bar()`），箱ひげ図（`geom_boxplot()`）を作れるようになった
- `labs()` でタイトル・軸ラベルを追加できる

---

## 宿題・予習

- 今日作ったグラフをスクリプトファイルに保存しておく
- 次回は **グラフのカスタマイズと保存** を学びます
- 教科書の可視化に関する章を読んでおくと理解が深まります
