---
title: "第11回　データを分析する（4）：対応のあるt検定とデータ構造"
subtitle: "行動計量学（Rではじめるデータ分析入門）"
author: "小野原 彩香"
date: "令和8年度"
output:
  html_document:
    toc: true
    toc_float: true
    theme: flatly
    highlight: tango
    df_print: paged
---

```{r setup, include=FALSE}
knitr::opts_chunk$set(echo = TRUE, warning = FALSE, message = FALSE,
                      fig.width = 7, fig.height = 4)
library(tidyverse)
```

---

## 本日の目標

1. 対応のあるデータと対応のないデータの違いを説明できる
2. 対応のあるt検定を Rで実行し，解釈できる
3. ワイド形式・ロング形式を変換できる（`pivot_longer()` / `pivot_wider()`）

---

## 1. 対応のある vs. 対応のないデータ

### 対応のないデータ（独立2標本）→ 第10回で学習済み

- A群と B群が**異なる人**で構成される
- 例：男性グループ vs. 女性グループの試験点数

### 対応のあるデータ（繰り返し測定）

- **同じ人**から2回以上測定した（または対になったペアがある）
- 例：同じ人の**事前**と**事後**の点数
- 例：双子の左右の腕の測定値

### 対応あり vs. なしの判断

| 対応あり | 対応なし |
|---------|---------|
| 同じ人を前後で測定 | 別の人を比較 |
| マッチドペア（年齢・性別を一致させたペア） | 無作為に2群に割り当て |

---

## 2. 例：介入前後の睡眠時間

```{r}
# 架空データ：睡眠改善プログラム前後の睡眠時間（時間）
set.seed(42)
n <- 15
sleep_data <- tibble(
  id     = 1:n,
  before = round(rnorm(n, mean = 6.0, sd = 0.8), 1),
  after  = round(before + rnorm(n, mean = 0.8, sd = 0.5), 1)
)
sleep_data
```

```{r}
# 基本統計量
sleep_data |>
  summarise(
    mean_before = mean(before),
    sd_before   = sd(before),
    mean_after  = mean(after),
    sd_after    = sd(after),
    mean_diff   = mean(after - before)
  )
```

---

## 3. データ構造の変換

### ワイド形式（Wide）

現在の `sleep_data` のような形式：各個人が1行，時点が別の列

```{r}
sleep_data
```

### ロング形式（Long）

分析・グラフ作成でよく使う形式：測定値と時点が別の列

```{r}
# pivot_longer でワイド → ロングに変換
sleep_long <- sleep_data |>
  pivot_longer(
    cols      = c(before, after),   # 変換する列
    names_to  = "time",             # 時点を入れる新しい列名
    values_to = "sleep"             # 値を入れる新しい列名
  ) |>
  mutate(time = factor(time, levels = c("before", "after"),
                       labels = c("プログラム前", "プログラム後")))
sleep_long
```

```{r}
# 可視化（対応あり：同じ人をつなぐ線を引く）
ggplot(sleep_long, aes(x = time, y = sleep, group = id)) +
  geom_line(alpha = 0.4, color = "gray60") +
  geom_point(aes(color = time), size = 3, alpha = 0.8) +
  stat_summary(aes(group = 1), fun = mean, geom = "line",
               linewidth = 1.5, color = "steelblue", linetype = "dashed") +
  scale_color_brewer(palette = "Set1") +
  labs(title = "睡眠改善プログラム前後の睡眠時間",
       x = "時点", y = "睡眠時間（時間）", color = "時点") +
  theme_bw() +
  theme(legend.position = "none")
```

---

## 4. 対応のあるt検定の実行

```{r}
# 方法1：paired = TRUE を指定
t.test(sleep_data$after, sleep_data$before, paired = TRUE)
```

```{r}
# 方法2：差分ベクトルを作って1標本t検定として実行（同じ結果）
diff_sleep <- sleep_data$after - sleep_data$before
t.test(diff_sleep, mu = 0)
```

### 結果の読み方

```
Paired t-test

t = 6.0, df = 14, p-value < 0.001
95 percent confidence interval:
 0.5  1.1
sample estimates:
mean of the differences
                    0.8
```

- `mean of the differences`：差の平均（= after の平均 − before の平均）
- 信頼区間が 0 を含まなければ有意

---

## 5. 効果量：Cohenの *d*（対応あり）

```{r}
d_paired <- mean(diff_sleep) / sd(diff_sleep)
round(d_paired, 2)
```

---

## 6. 独立t検定との比較

同じデータを誤って「対応なし」で分析すると：

```{r}
# 対応なし（誤った分析）
t.test(sleep_data$after, sleep_data$before, paired = FALSE)
```

> 対応のある分析の方が一般的に検出力が高い（個人差を除去できるため）。
> データ構造を正しく理解して，適切な分析を選ぶことが重要。

---

## 7. pivot_wider：ロング → ワイドの変換

```{r}
# ロング → ワイドに戻す
sleep_long |>
  pivot_wider(
    id_cols    = id,
    names_from  = time,
    values_from = sleep
  )
```

---

## 演習

### 演習1：データ構造の判断

以下のデータはそれぞれ「対応あり」か「対応なし」か判断してください。

1. 同じ学生が「春学期」と「秋学期」に受けたテストの点数
2. 男子学生20人と女子学生20人の体重を比較
3. 双子（一卵性）の知能指数（IQ）の比較

### 演習2：ワイド→ロング変換

以下のデータを `pivot_longer()` でロング形式に変換してください。

```{r}
# 架空データ：3名の授業前後の不安度スコア
anxiety_data <- tibble(
  id     = c("A", "B", "C"),
  pre    = c(7, 5, 8),
  post   = c(4, 3, 6)
)
anxiety_data
```

```{r, eval=FALSE}
anxiety_long <- anxiety_data |>
  pivot_longer(
    cols      = c(pre, post),
    names_to  = "___",
    values_to = "___"
  )
```

### 演習3：対応のあるt検定

演習2のデータ（`anxiety_data`）を使って，
授業前後で不安度スコアが有意に変化したか検定してください。

```{r, eval=FALSE}
t.test(anxiety_data$post, anxiety_data$pre, paired = ___)
```

### 演習4：結果の記述

演習3の結果を1〜2文でまとめてください。

---

## 本日のまとめ

- 対応のあるデータ（反復測定・ペア）には **paired t検定** を使う
- `t.test(..., paired = TRUE)` で実行
- `pivot_longer()` でワイド→ロング形式の変換が簡単にできる
- データ構造を正しく理解することが分析の第一歩

---

## 宿題・予習

- 演習3〜4を仕上げておく
- 次回は **習熟度確認テスト（第2回）** です
- 第8〜11回の推測統計（相関・カイ二乗・t検定）を総復習しておく
