---
title: "第2回　R・RStudioの導入：インストールと基本操作"
subtitle: "行動計量学（行動科学分析法入門）"
author: "小野原 彩香"
date: "令和8年度"
output:
  html_document:
    toc: true
    toc_float: true
    theme: flatly
    highlight: tango
    df_print: paged
---

```{r setup, include=FALSE}
knitr::opts_chunk$set(echo = TRUE, warning = FALSE, message = FALSE)

# 図の日本語が文字化けしないようにする（ragg があるときだけ有効にする）
if (requireNamespace("ragg", quietly = TRUE)) {
  knitr::opts_chunk$set(dev = "ragg_png")
}
```

---

## 本日の目標

1. **なぜこの授業でRを使うのか**を説明できる
2. R と RStudio，パッケージと CRAN の関係を理解する
3. RStudio の画面構成を理解し，基本的な操作ができる
4. Rでの四則演算・変数への代入・基本的な関数を使える

---


## 1. なぜRなのか

前回，RとRStudioをインストールしました。操作に入る前に，**なぜこの授業でRを使うのか**を整理します。
ここが分かっていると，このあとの作業が「言われたから打つ」ではなく「何をしているか分かって打つ」になります。

> **この節のコードは，すべて教員が画面で実演します。入力も暗記も不要です。**
> `rnorm()`，`system.time()`，`lm()` といった関数が出てきますが，いま覚える必要はありません。
> 皆さんが実際に手を動かすのは，3節からです。

### 1-1. C・Python・R は何が違うのか

| 観点 | C | Python | R |
|---|---|---|---|
| 主な思想 | 汎用・計算機に近い | 汎用・可読性 | **統計計算とデータ解析** |
| 統計解析 | 自分で実装する部分が多い | ライブラリを使う | **言語環境の中心機能** |
| データ操作 | 低水準 | pandas など | data.frame / tidyverse |
| 可視化 | 自前または外部ライブラリ | matplotlib など | **標準機能＋ggplot2** |
| 機械学習 | ライブラリ次第 | **非常に強い** | 強い |
| 入口の学びやすさ | 急 | 比較的なだらか | 統計用途ならなだらか |

#### 同じ課題を3つの言語で書いてみる

表だけでは伝わりにくいので，具体的に比べます。課題はこれです。

> **CSVファイルを読み込み，グループごとの平均を求め，棒グラフにする。**

行動科学でデータを扱うなら，ほぼ毎回やることです。

**C の場合**

```c
FILE *fp = fopen("data.csv", "r");
char line[256];
double sum[3] = {0, 0, 0};
int    cnt[3] = {0, 0, 0};

while (fgets(line, sizeof(line), fp)) {
    char  *g = strtok(line, ",");      /* 文字列を自分で切り分ける */
    double v = atof(strtok(NULL, ","));
    int    i = group_to_index(g);      /* この関数も自分で書く     */
    sum[i] += v;
    cnt[i] += 1;
}
fclose(fp);

for (int i = 0; i < 3; i++)
    printf("%d: %f\n", i, sum[i] / cnt[i]);

/* グラフは標準機能にないので，別のライブラリが必要 */
```

**Python の場合**

```python
import pandas as pd
import matplotlib.pyplot as plt

df = pd.read_csv("data.csv")
means = df.groupby("group")["value"].mean()
means.plot(kind="bar")
plt.show()
```

**R の場合**

```{r, eval=FALSE}
library(tidyverse)

read_csv("data.csv") |>
  group_by(group) |>
  summarise(mean = mean(value)) |>
  ggplot(aes(x = group, y = mean)) +
  geom_col()
```

#### この3つを並べて見えること

- **C** は「ファイルを1行ずつ読む」「文字列を区切る」「合計と個数を自分で管理する」ところから書きます。**平均という概念が言語のどこにもない**ので，自分で作ることになります。グラフも標準機能にはありません。
- **Python** は `pandas` と `matplotlib` という2つのライブラリを読み込めば数行です。ライブラリが優秀です。
- **R** も数行です。ただし1つ違うのは，**データフレーム・CSVの読み込み・集計が，パッケージなしの標準機能にも入っている**ことです。

実際，パッケージを1つも使わずにこう書けます。

```{r}
# PlantGrowth は R に最初から入っているデータ
aggregate(weight ~ group, data = PlantGrowth, FUN = mean)
```

> **誤解しないでください。Cが劣っているわけではありません。**
> CはOSや組み込み機器のための言語で，統計をやる道具として作られていないだけです。
> PythonとRの差も，この例ではほとんどありません。
>
> はっきり違うのは **「統計とデータ分析が，その言語の中心にあるかどうか」** です。

#### 自分でも動かしてみたい人へ（任意）

CもPythonも，**インストールせずブラウザだけ**で試せます。

| 言語 | 試せる場所 |
|---|---|
| C | [paiza.IO](https://paiza.io/ja/projects/new?language=c)（日本語・ログイン不要） |
| C | [JDoodle](https://www.jdoodle.com/c-online-compiler/)（ログイン不要） |
| Python | [Google Colab](https://colab.research.google.com/)（Googleアカウントがあれば） |

ちなみに **Colab は Linux の上で動いている**ので，Pythonだけの環境ではありません。
`%%writefile` でファイルに書き出して `!gcc` を呼べば，ColabでもCが動きます。

```
%%writefile mean.c
#include <stdio.h>
int main(void) {
    double x[] = {85, 72, 91, 68, 79};
    double sum = 0;
    for (int i = 0; i < 5; i++) sum += x[i];
    printf("%f\n", sum / 5);
    return 0;
}
```

```
!gcc mean.c -o mean && ./mean
```

同じ計算をRで書くと1行です。

```{r}
mean(c(85, 72, 91, 68, 79))
```

> **この授業で手を動かすのはRだけです。** 上は「他の言語がどんなものか見てみたい人」向けの案内で，課題ではありません。

**どれが優れているという話ではありません。** 目的に対して道具を選びます。
この授業の目的は統計的に人間行動を分析することなので，Rを使います。

### 1-2. 「Rは遅い」は本当か

よく「C ＞ Python ＞ R の順に速い」と言われます。これは**単純化しすぎです。**

実際に，1000万個の乱数の平均を計算してみます。

```{r}
x <- rnorm(1e7)
system.time(mean(x))
```

一瞬で終わります。では，まったく同じ計算を**Rのループで**書いてみます。

```{r}
system.time({
  s <- 0
  for (i in seq_along(x)) s <- s + x[i]
  s / length(x)
})
```

上の2つの「経過」を見比べてください。**同じ計算でも，`mean()` のほうが明確に速く終わっています**（実行環境によって数値は変わります）。

理由は，`mean()` の中身がRで書かれていないからです。重い計算は，コンパイル済みのネイティブコード（CやFortran）側で動いています。

> **「何の言語で書いたか」と「実際にどこで計算しているか」は別の問題です。**
>
> Pythonでも同じで，`numpy` の処理とPythonの `for` ループは別物です。

#### この実演から言えること，言えないこと

いま見たのは **「Rの `mean()`」と「Rで書いたループ」の比較**です。ここから言えるのは，次の一点です。

> **同じ目的の計算でも，どう書くかで速度が変わる。**

一方，この実演だけでは次のことは言えません。

- C・Python・R のどれが速いか（他の言語で測っていないため）
- 昔のRと今のRでどちらが速いか（昔のRで測っていないため）

「Rは遅い」という評判はよく聞きますが，その多くは**ループを自分で書いた場合**の話です。統計解析で実際に使うのは `mean()` や `lm()` のような関数で，その中身はコンパイル済みのコードで動きます。ですから「Rは遅いから使わない」という判断は，少なくともこの授業の用途では当たりません。

**そして `mean()` を使う本当の理由は，速いことよりも「何をしたいかがそのまま書ける」ことにあります。** 次の1-3がその話です。

### 1-3. 抽象化のレベルが違う

同じ「平均を求める」を書き比べます。Cなら，考え方としてはこうです。

```c
double sum = 0;
for (int i = 0; i < n; i++) {
    sum += x[i];
}
double mean = sum / n;
```

Rならこうです。

```{r, eval=FALSE}
mean(x)
```

Cは**計算機が実際に何をしているか**に近い書き方です。
Rは**「このデータの平均が欲しい」と宣言している**書き方です。

これは難しい・易しいの差ではなく，**抽象化のレベルの差**です。

行動計量学で知りたいのは，メモリの中身やループの実装ではありません。たとえば

$$Y_i = \beta_0 + \beta_1 X_i + \epsilon_i$$

の $\beta_1$ がどう推定されるか，です。だから

```{r, eval=FALSE}
lm(y ~ x)
```

と書けばよい。Cで最小二乗法を一から実装することには計算機科学としての意味がありますが，**この授業では目的と手段が逆転してしまいます。**

### 1-4. R と RStudio は別のもの

```
R        言語 ＋ 統計計算環境    … 実際に計算しているのはこちら
RStudio  Rを操作するためのIDE    … 画面を使いやすくまとめたもの
```

前回入れたのは，この2つです。ひとつのソフトではありません。

> **皆さんが前回入れたRStudioが計算しているわけではありません。計算しているのはRです。**

RStudioは，スクリプト・コンソール・グラフ・ファイルを1つの画面にまとめ，全員の作業環境をそろえるために使います。

### 1-5. パッケージ＝道具箱，CRAN＝公式の倉庫

Rには後から機能を足せます。その単位が**パッケージ**です。

| 用語 | たとえると |
|---|---|
| **R本体** | 作業場＋基本の道具 |
| **パッケージ** | あとから追加できる**道具箱** |
| **関数** | 道具箱の中の**個々の道具** |
| **CRAN** | 道具箱を集めて配布している**公式の倉庫** |

**CRAN**（シーラン）は Comprehensive R Archive Network の略です。一定の形式的なチェックを通ったRパッケージを配布しているリポジトリで，`install.packages()` は原則ここから持ってきます。

> このチェックは，パッケージが決まった形式で正しく動くかという技術的な確認です。
> **そのパッケージが出す統計的な結果の正しさまで保証するものではありません。**

> GitHubと似ていますが別物です。GitHubはソースコードを管理・共同開発する場所，CRANは**審査を通ったパッケージを配布する**場所です。

この区別が，最初につまずきやすい `install.packages()` と `library()` の違いにそのまま対応します。

| コード | たとえると | 頻度 |
|---|---|---|
| `install.packages("ggplot2")` | 倉庫から道具箱を買って作業場に置く | **原則1回だけ** |
| `library(ggplot2)` | その道具箱を棚から出して開く | **Rを起動するたび** |

実際のコードは第6節で扱います。

### 1-6. tidyverse とは

**tidyverse**（タイディバース）は `tidy`（整然とした）＋ `universe` の造語です。

ここでの `tidy` は「きれい」ではなく，**tidy data（整然データ）** という考え方を指します。

- 1つの変数 → 1列
- 1つの観測 → 1行
- 1つの値 → 1セル

という構造です。

tidyverseは，この考え方を共有するパッケージ群の総称です。

| パッケージ | 役割 |
|---|---|
| `ggplot2` | 可視化 |
| `dplyr` | データの整形・加工 |
| `tidyr` | データの形を整える（縦持ち・横持ちの変換など） |
| `readr` | データの読み込み |

> **tidyverse ＝ データを「整った形」で扱うという共通の思想をもったRの道具箱セット**

---

## 2. インストールの確認

第1回の授業内でRとRStudioを入れました。まず，全員の環境が動くことを確認します。

RStudioを起動し，**Console** に次を1行ずつ入力して `Enter` を押してください。

```{r, eval=FALSE}
R.version.string
1 + 1
```

バージョン番号が表示され，`[1] 2` と出れば問題ありません。

### まだ入っていない・途中で止まっている場合

今日この場で解決します。遠慮なく手を挙げてください。手順書は下記にあります。

**→ [R・RStudioのインストール手順](02-install.html)**（作成：TA 齋藤悠輔さん）

どうしてもインストールできない場合は，ブラウザの中でRStudioが動く **Posit Cloud** で授業に参加できます。

1. <https://posit.cloud/> にアクセス
2. 無料プラン（Cloud Free）でアカウントを作成
3. `New Project` → `New RStudio Project`

> 無料プランには1か月あたりの利用時間の上限があります。「インストールできるまでの避難先」として使ってください。
> この授業の到達目標の1つは「**自力で分析環境を構築できる**」ことなので，落ち着いたら改めて挑戦しましょう。個別に相談に応じます。

---


## 3. RStudioの画面構成

```
┌──────────────────────────┬──────────────────────┐
│  ① スクリプトエディタ      │  ② 環境・履歴パネル   │
│  .R ファイルを書く場所    │  変数・データを確認   │
│                           │                       │
├──────────────────────────┼──────────────────────┤
│  ③ コンソール             │  ④ ファイル・プロット │
│  コードを直接実行できる   │  グラフ・ヘルプ等     │
│  出力結果が表示される     │                       │
└──────────────────────────┴──────────────────────┘
```

### 各パネルの役割

| パネル | 役割 | よく使う機能 |
|--------|------|------------|
| ① スクリプト | コードを書いて保存する | Ctrl+Enter で実行 |
| ② 環境 | 作成した変数を一覧表示 | データの中身を確認 |
| ③ コンソール | 実行結果が表示される | 直接入力も可能 |
| ④ プロット | グラフが表示される | Zoom で拡大 |

> 起動直後は左上のスクリプトエディタが表示されていないことがあります。
> 次の手順でスクリプトを1つ作ると現れます。

### まずスクリプトを1つ作る

**今日の作業は，すべてこのスクリプトに書いていきます。** 先に作ってしまいましょう。

1. `File` → `New File` → `R Script`
2. 1行目に `1 + 1` と書く
3. その行にカーソルを置いて **`Ctrl + Enter`**（Macは `Cmd + Enter`）
   → 下のコンソールに `[1] 2` と出れば成功です
4. **`Ctrl + S`**（Macは `Cmd + S`）で保存。ファイル名は `第02回_練習.R`

> **コンソールに直接打ったものは保存されません。**
> スクリプトに書いて実行すれば，コードが手元に残り，あとから同じ分析をやり直せます。
> 以降の4節・5節のコードも，このスクリプトに書き足していってください。

---

## 4. Rの基本操作

### 画面に出てくる記号の読み方

コードを実行する前に，コンソールに現れる記号を確認しておきます。

| 記号 | 意味 |
|---|---|
| `>` | 入力待ちの印。**自分では打ちません** |
| `[1]` | 結果の表示。その行の先頭が1番目の要素であることを示す |
| `##` | この資料で「これは実行結果です」と示すための印。打ちません |
| `+` | **入力が終わっていない合図。** 括弧や引用符が閉じていません |

`+` が出て先に進めなくなったら，**`Esc` キーで取り消して**書き直してください。

> 括弧 `( )`，引用符 `" "`，演算子はすべて**半角**で入力します。
> 全角で入力するとエラーになります。日本語入力をオフにしてから打ってください。

### 4-1. 四則演算

```{r}
# 足し算
3 + 5

# 引き算
10 - 4

# 掛け算
6 * 7

# 割り算
15 / 4

# 累乗
2^3

# 余り（剰余）
17 %% 5
```

> `#` から始まる行は**コメント**です。Rは実行しません。
> コードに説明を書くために使います。

### 4-2. 変数への代入

```{r}
# 変数 x に 10 を代入
x <- 10

# 変数の内容を表示
x

# 変数を使った計算
x * 2

# 別の変数に代入
y <- x + 5
y
```

> Rでは `<-` を代入演算子として使います（`=` でも動きますが，`<-` が慣例）。

> **よくあるつまずき**
>
> - `x <- 10` を実行しても**何も表示されません**。これは正常です。中身を見たいときは `x` だけを実行します。
> - `y <- x + 5` は，**その時点の** `x` の値で計算した結果を `y` に入れる操作です。
>   あとから `x` を変えても `y` は自動では変わりません。**`y <- x + 5` の行をもう一度実行してから**，`y` を表示してください。
> - スクリプトを書き換えただけでは，何も計算されません。**実行して初めて**値が変わります。

### 4-3. 文字列

```{r}
# 文字列は " " で囲む
name <- "小野原"
print(name)

# paste() で文字列を連結
greeting <- paste("こんにちは，", name, "さん")
greeting
```

### 4-4. ベクトル（数値の列）

```{r}
# c() でベクトルを作る
scores <- c(85, 72, 91, 68, 79)
scores

# ベクトルの要素数
length(scores)

# ベクトルの合計
sum(scores)

# ベクトルの平均
mean(scores)

# ベクトルの最小値・最大値
min(scores)
max(scores)
```

### 4-5. Rの命令の構造

Rの命令は，いくつかの部品でできています。`average <- mean(scores)` を分解してみます。

```text
  average  <-  mean( scores )
     │      │    │      │
     │      │    │      └─ 引数（ひきすう）：処理したいデータ
     │      │    └──────── 関数名：何をするか
     │      └───────────── 代入：右の結果を左の名前に入れる
     └──────────────────── オブジェクト（変数）：結果につける名前
```

この形を覚えてしまえば，関数が `mean` から `sd` や `summary` に変わっても，
データが `scores` から別のものに変わっても，**読み方は同じ**です。

| 部分 | 呼び方 | 意味 |
|---|---|---|
| `average` | オブジェクト（変数） | 結果につける名前 |
| `<-` | 代入演算子 | 右の結果を左の名前に入れる |
| `mean` | 関数名 | 何をするかの名前 |
| `scores` | 引数（ひきすう） | 処理したいデータ |
| `79` | 返り値 | 返ってくる結果 |

```{r}
average <- mean(scores)
average
```

> **代入しない場合との違い**
>
> `mean(scores)` だけを実行すると，結果が画面に出るだけで消えます。
> `average <- mean(scores)` とすると，結果が `average` に残り，あとで使い回せます。

> 関数の使い方を調べたいときは `?mean` と打つとヘルプが開きます。

---

## 5. 基本的な統計関数

```{r}
# データを作成
data <- c(12, 15, 14, 10, 18, 20, 13, 16, 11, 17)

# 基本統計量をまとめて確認
summary(data)
```

```{r}
# 個別に計算
mean(data)     # 平均
median(data)   # 中央値
sd(data)       # 標準偏差
var(data)      # 分散
```

> **分母に注意してください。**
>
> Rの `var()` は，分母が **データ数より1少ない**（$n-1$）分散を返します。`sd()` はその平方根です。
> 高校までに分母 $n$ の式を習った人は，手計算と値が合わないことがあります。
> **この授業では，分散・標準偏差は原則として `var()`・`sd()` で求めます。**

`summary()` の出力は英語なので，対応を確認しておきます。

| 表示 | 意味 |
|---|---|
| `Min.` | 最小値 |
| `1st Qu.` | 第1四分位数 |
| `Median` | 中央値 |
| `Mean` | 平均値 |
| `3rd Qu.` | 第3四分位数 |
| `Max.` | 最大値 |

> 四分位数の求め方には複数の流儀があり，手計算の方法によっては値が少しずれます。
> ここではRの標準設定をそのまま使います。

---

## 6. パッケージのインストールと読み込み

パッケージは，Rの機能を拡張するためのツールセットです。

```{r, eval=FALSE}
# パッケージのインストール（最初の1回だけ）
install.packages("tidyverse")

# パッケージの読み込み（毎回必要）
library(tidyverse)
```

> **インストール**（`install.packages()`）は，そのPCで1回だけでOK。
> **読み込み**（`library()`）はRを起動するたびに必要です。
>
> ただし「1回だけ」は**同じPC・同じR**についての話です。別のPCを使うときや，Rを新しくしたときは入れ直しが要ります。

### 読み込み時に出るメッセージについて

`library(tidyverse)` を実行すると，次のようなメッセージが出ます。

```
── Attaching core tidyverse packages ──
✔ dplyr 1.1.4   ✔ readr 2.1.5   ...
── Conflicts ──
✖ dplyr::filter() masks stats::filter()
```

**これはエラーではありません。** `Conflicts` や `masks` は「同じ名前の関数が複数あるので，こちらを優先します」という案内です。読み込みは成功しています。

ただし，**警告（`Warning`）の中には，インストールの失敗を知らせるものもあります。** 例えばインストールが途中で失敗すると `non-zero exit status` という警告が出ます。「警告ならすべて無視してよい」わけではありません。

判断の基準はこれです。

> **`library(tidyverse)` が実行できるかどうか。**

実行してエラーにならなければ大丈夫です。実行できない場合や，表示の意味が分からない場合は，**メッセージを消さずに**呼んでください。

> **今日の演習1〜3に tidyverse は使いません。**
> Rさえ動いていれば演習は進められます。インストールがうまくいかなくても，そこで止まらずに先へ進んでください。

---

## 7. スクリプトの保存と実行

3節で作ったスクリプトの，操作のまとめです。

### コードの実行方法

| 操作 | Windows | Mac |
|------|---|---|
| カーソルの行を実行 | `Ctrl + Enter` | `Cmd + Enter` |
| 選択範囲を実行 | 選択して `Ctrl + Enter` | 選択して `Cmd + Enter` |
| スクリプト全体を実行 | `Ctrl + Shift + Enter` | `Cmd + Shift + Enter` |
| 保存 | `Ctrl + S` | `Cmd + S` |

> **「全体を実行したのに，結果が表示されない」とき**
>
> 選択範囲の実行は，その行が**そのままコンソールに打ち込まれます**。だから自分で打ったときと同じように結果が出ます。
> 一方の全体実行（Source）は，ファイルをいったん保存してから読み込む別の経路を通るため，**設定によっては計算結果が自動表示されません。**
>
> **すべての結果を確認したいときは，スクリプトを全選択して `Ctrl + Enter`（Macは `Cmd + Enter`）**で実行してください。
> 全体実行で特定の値を表示させたい場合は，`print(bmi)` のように明示的に書きます。

> **この授業の標準の進め方**
>
> 資料のHTML版を読みながら，コードは自分の `.R` ファイルに書いて実行します。
> サイトにはRmd版も置いてありますが，そちらを使うかどうかは任意です。

---

## 演習

### 演習1：電卓として使ってみる

3節で作ったスクリプトに書いて実行しましょう。

**下の3行はコメントなので，そのまま実行しても何も起こりません。各問題の下に，自分で計算式を書いてください。**

```{r, eval=FALSE}
# 問1：100を7で割った余りを求めなさい


# 問2：2の10乗を求めなさい


# 問3：(3 + 4) * (10 - 6) を計算しなさい

```

### 演習2：変数を使った計算

下の架空のデータを使って，BMIを計算してください。
**`___` は数値を入れるための空欄です。そのまま実行するとエラーになります。**

$$\text{BMI} = \frac{\text{体重(kg)}}{\left(\text{身長(m)}\right)^2}$$

```{r, eval=FALSE}
# 架空の人物A：身長 160 cm，体重 60 kg
height_cm <- ___   # 160 を入れる
weight_kg <- ___   # 60 を入れる

height_m <- height_cm / 100
bmi <- weight_kg / height_m^2
bmi
```

**追加問題**：体重だけを 65 kg に変えて，BMIを計算し直してください。

> `weight_kg` の行を書き換えただけでは，`bmi` は変わりません。
> **`weight_kg` 以降の行をもう一度実行する**必要があります。これが4-2節で確認したことです。

### 演習3：ベクトルと基本統計

```{r, eval=FALSE}
# ある授業の小テストの点数（架空データ）
quiz_scores <- c(65, 78, 82, 55, 90, 71, 68, 85, 77, 60)

# 以下を計算してください
# 1. 平均点            → mean()
# 2. 最高点と最低点     → max(), min()
# 3. 標準偏差          → sd() を使うこと
```

> 標準偏差は **`sd()`** で求めてください（分母は $n-1$）。
> 分母 $n$ で手計算すると別の値になります。値を文章で書くときは小数第2位まででかまいません。

### 演習4：言葉で説明する

次の2つを，それぞれ1文で説明してください。コードは不要です。

1. **R と RStudio の違い**
2. **`install.packages()` と `library()` の違い**

**回答は，各行の先頭に `#` を付けて，同じスクリプトに書いてください。** `#` のない文章を書くとエラーになります。

```{r, eval=FALSE}
# 演習4-1：
# （ここに説明を書く）

# 演習4-2：
# （ここに説明を書く）
```

---

## 本日のまとめ

- **なぜRなのか**：目的に対して道具を選ぶ。統計解析のための抽象度をもつ言語としてRを使う
- 「Rは遅い」は単純化しすぎ。重い計算はコンパイル済みのコードで動いている
- **R は言語＋計算環境，RStudio はそれを操作するIDE**。計算しているのはR
- **パッケージ＝道具箱，CRAN＝公式の倉庫**。`install.packages()` は原則1回，`library()` は起動ごと
- **tidyverse** ＝ 整然データの思想を共有する道具箱のセット
- 四則演算，変数への代入，基本的な関数の使い方を習得した

---

## 宿題・予習

- **演習1〜4を1つの `.R` ファイルにまとめて保存し，次回の授業で開ける状態にしておく**
  - 完了の条件は，**ファイルを先頭から順に実行して，同じ結果が再現できること**です
  - RStudioの Environment に値が残っていることと，手順がファイルに保存されていることは別です
  - **Rを再起動し，右上の Environment に以前の変数が残っていないことを確認してから**，スクリプトを先頭から実行してください（RStudioには前回の変数を復元する設定があるため，再起動しただけでは空にならないことがあります）
- **次回使うPCで `library(tidyverse)` が実行できることを確認しておく**
  - すでにインストール済みなら，入れ直す必要はありません
  - 別のPCを使う場合は `install.packages("tidyverse")` から
- 教科書の **Chapter 0**（Rの導入）を読み返しておく（今日の内容の復習になります）
