---
title: "第8回　データを分析する（1）：相関分析と散布図"
subtitle: "行動計量学（行動科学分析法入門）"
author: "小野原 彩香"
date: "令和8年度"
output:
  html_document:
    toc: true
    toc_float: true
    theme: flatly
    highlight: tango
    df_print: paged
---

```{r setup, include=FALSE}
knitr::opts_chunk$set(echo = TRUE, warning = FALSE, message = FALSE,
                      fig.width = 7, fig.height = 5)
library(tidyverse)

# 図の日本語が文字化けしないようにする（ragg があるときだけ有効にする）
if (requireNamespace("ragg", quietly = TRUE)) {
  knitr::opts_chunk$set(dev = "ragg_png")
}
```

---

## 本日の目標

1. 相関係数の意味を理解し，2変数の関係を解釈できる
2. Rで相関係数を計算し（`cor()`），有意性検定を実行できる（`cor.test()`）
3. 散布図と相関係数を組み合わせてデータを説明できる
4. **発展**：相関係数 *r* の性質と，`cor.test()` の t統計量の式を，自分で導ける

---

## 1. 相関とは

### 2変数の関係を数値で表す

**相関（correlation）**とは，2つの変数の間にある直線的な関係の強さと方向を表す指標です。

| 相関の方向 | 意味 | 例 |
|-----------|------|-----|
| **正の相関** | 一方が増えると他方も増える | 身長と体重 |
| **負の相関** | 一方が増えると他方は減る | 睡眠時間と疲労度 |
| **無相関** | 2変数に直線的関係がない | 誕生月と学力 |

### ピアソンの積率相関係数 *r*

$$r = \frac{\sum(x_i - \bar{x})(y_i - \bar{y})}{\sqrt{\sum(x_i - \bar{x})^2 \cdot \sum(y_i - \bar{y})^2}}$$

- 値の範囲：**-1 ≤ r ≤ 1**
- *r* = +1：完全な正の相関
- *r* = -1：完全な負の相関
- *r* = 0：相関なし

<details open>
<summary>**導出①**：$r$ は「共分散を，2つのばらつきで割ったもの」</summary>

上の式の分子と分母を，どちらも $n$ で割ってみます。値は変わりません。

分子を $n$ で割ったものが**共分散**です。

$$\mathrm{Cov}(x,y) = \frac{1}{n}\sum(x_i - \bar{x})(y_i - \bar{y})$$

分母を $n$ で割ったものは，2つの標準偏差の積になります。

$$\frac{1}{n}\sqrt{\sum(x_i-\bar{x})^2 \cdot \sum(y_i-\bar{y})^2} = \sqrt{\frac{\sum(x_i-\bar{x})^2}{n}} \cdot \sqrt{\frac{\sum(y_i-\bar{y})^2}{n}} = s_x \, s_y$$

したがって

$$r = \frac{\mathrm{Cov}(x,y)}{s_x \, s_y}$$

共分散は「2つが一緒に動く量」ですが，単位が「cm×cm」のように掛け算になっていて大きさの比較ができません。そこで**それぞれのばらつきで割って単位を消した**のが $r$ です。

各データを標準化して $z_x = (x_i - \bar{x})/s_x$，$z_y = (y_i - \bar{y})/s_y$ と置くと，同じことが次のように書けます。

$$r = \frac{1}{n}\sum z_{x_i} z_{y_i}$$

$r$ は**標準化した値どうしの積の平均**である，ということです。

**数値で確かめる**：iris のがく片の長さと花びらの長さ（$n = 150$）では，本文の定義式が $0.8717538$，`cor()` が $0.8717538$，$\frac{1}{n}\sum z_x z_y$ も $0.8717538$ で，3つとも一致します。

**単位を変えても $r$ は変わりません。** がく片を cm から mm に（$\times 10$），花びらを cm からインチに（$\div 2.54$）換算しても $r = 0.8717538$ のままです。分子も分母も同じ倍率で変わるので，割り算で消えるからです。

> **$n$ で割るか $n-1$ で割るかは $r$ に影響しません。**
> R の `sd()` や `cov()` は $n-1$ で割る定義ですが，$r$ は共分散を標準偏差の積で割った**比**なので，どちらの流儀でも $0.8717538$ と同じ値になります。

**使った数学**：平均・分散・共分散の定義と，割り算で単位が消えること。

</details>

<details open>
<summary>**導出②**：なぜ $-1 \le r \le 1$ に収まるのか</summary>

標準化した値には，定義からすぐ出る性質が2つあります。

$$\sum z_x^2 = n, \qquad \sum z_y^2 = n, \qquad \sum z_x z_y = n r$$

（3つめは導出①の $r = \frac{1}{n}\sum z_x z_y$ を移項しただけです。）

ここで**二乗は決して負にならない**という，ただそれだけの事実を使います。

$$\sum (z_x - z_y)^2 \ge 0$$

左辺を展開すると

$$\sum z_x^2 - 2\sum z_x z_y + \sum z_y^2 = n - 2nr + n = 2n(1 - r)$$

これが $0$ 以上なので $1 - r \ge 0$，つまり $r \le 1$ が出ます。

同じことを足し算の側でやると

$$\sum (z_x + z_y)^2 = 2n(1 + r) \ge 0$$

から $r \ge -1$ が出ます。あわせて $-1 \le r \le 1$ です。

**等号はいつ成り立つか。** $\sum(z_x - z_y)^2 = 0$ になるのは，すべての個体で $z_x = z_y$ のときだけです。これは「標準化したら完全に同じ値」，つまり $y$ が $x$ の1次式でぴったり書ける（すべての点が1本の右上がりの直線に乗る）場合です。$r = -1$ は右下がりの直線です。

**数値で確かめる**：iris では $\sum(z_x - z_y)^2 = 38.4739$，理論値 $2n(1-r) = 2 \times 150 \times (1 - 0.8717538) = 38.4739$ で一致します。足し算の側も $\sum(z_x + z_y)^2 = 561.5261$，$2n(1+r) = 561.5261$ で一致します。

**使った数学**：二乗は負にならない，という事実だけ。特別な定理は使っていません。

</details>

### 相関係数の目安（絶対値）

| |r| の値 | 解釈 |
|----------|------|
| 0.0〜0.2 | ほとんど相関なし |
| 0.2〜0.4 | 弱い相関 |
| 0.4〜0.6 | 中程度の相関 |
| 0.6〜0.8 | 強い相関 |
| 0.8〜1.0 | 非常に強い相関 |

> 目安であり，分野や文脈によって解釈が変わることに注意。

---

## 2. 散布図で関係を「見る」

```{r}
# iris データ：がく片の長さと花びらの長さの散布図
ggplot(iris, aes(x = Sepal.Length, y = Petal.Length)) +
  geom_point(color = "steelblue", alpha = 0.6) +
  labs(title = "散布図：がく片の長さと花びらの長さ",
       x = "がく片の長さ (cm)", y = "花びらの長さ (cm)") +
  theme_bw()
```

```{r}
# 種ごとに色を分ける
ggplot(iris, aes(x = Sepal.Length, y = Petal.Length, color = Species)) +
  geom_point(alpha = 0.6) +
  geom_smooth(method = "lm", se = FALSE) +
  scale_color_brewer(palette = "Set1") +
  labs(title = "種ごとの散布図と回帰直線",
       x = "がく片の長さ (cm)", y = "花びらの長さ (cm)") +
  theme_bw()
```

---

## 3. Rで相関係数を計算する

### cor()：相関係数の計算

```{r}
# 2変数の相関係数
cor(iris$Sepal.Length, iris$Petal.Length)
```

```{r}
# 複数変数の相関行列
iris |>
  select(Sepal.Length, Sepal.Width, Petal.Length, Petal.Width) |>
  cor()
```

```{r}
# 四捨五入して見やすく
iris |>
  select(Sepal.Length, Sepal.Width, Petal.Length, Petal.Width) |>
  cor() |>
  round(2)
```

---

## 4. cor.test()：相関の有意性検定

相関係数が「偶然ではなく本当に存在する」かどうかを検定します。

### 仮説の設定

- **帰無仮説 H₀**：母相関係数 ρ = 0（相関はない）
- **対立仮説 H₁**：母相関係数 ρ ≠ 0（相関がある）

```{r}
# 相関の有意性検定
cor.test(iris$Sepal.Length, iris$Petal.Length)
```

### 結果の読み方

```
Pearson's product-moment correlation

t = 21.646, df = 148, p-value < 2.2e-16
95 percent confidence interval:
 0.8270363 0.9055080
sample estimates:
      cor
0.8717538
```

| 項目 | 意味 |
|------|------|
| `t` | t統計量 |
| `df` | 自由度（n - 2） |
| `p-value` | p値（< 0.05 なら有意） |
| `95% CI` | 相関係数の95%信頼区間 |
| `cor` | 標本相関係数 r の推定値 |

<details open>
<summary>**導出③**：`cor.test()` の $t$ 値はどこから来るのか ―― 「強い」と「有意」は別</summary>

`cor.test()` は $r$ から次の統計量を作り，自由度 $n - 2$ の $t$ 分布と照らして $p$ 値を出しています。

$$t = \frac{r\sqrt{n-2}}{\sqrt{1-r^2}}$$

自由度が $n-2$ なのは，直線を当てるのに切片と傾きの2つを標本から決めているためです。

**数値で確かめる**：iris では $r = 0.8717538$，$n = 150$ なので

$$t = \frac{0.8717538 \times \sqrt{148}}{\sqrt{1 - 0.8717538^2}} = 21.6460$$

上の出力の `t = 21.646, df = 148` と一致します。

**この式の右辺で，$n$ は $r$ とは別のところに入っています。** $r$ を固定したまま $n$ だけ動かすと，$t$ は $\sqrt{n}$ におよそ比例して大きくなり，$p$ は小さくなります。

| $r$ | $n$ | $t$ | $p$ |
|----:|----:|----:|----:|
| 0.8718 | 4 | 2.52 | 0.128 |
| 0.8718 | 5 | 3.08 | 0.054 |
| 0.8718 | 10 | 5.03 | 0.0010 |
| 0.8718 | 150 | 21.65 | $1.0 \times 10^{-47}$ |

$r = 0.87$ という**非常に強い**相関でも，$n = 4$ なら有意になりません。

逆の方向も見てみます。iris のがく片の**長さと幅**は $r = -0.1176$（ほとんど相関なし）で，$n = 150$ では $t = -1.44$，$p = 0.152$ となり有意ではありません。しかし $r$ が同じまま $n$ が増えると，

| $r$ | $n$ | $p$ |
|----:|----:|----:|
| −0.1176 | 150 | 0.152 |
| −0.1176 | 279 | 0.050 |
| −0.1176 | 1000 | 0.00019 |
| −0.1176 | 2000 | $1.3 \times 10^{-7}$ |

$n = 279$ を超えると有意になります。**関係の強さは何も変わっていないのに，です。**

> **「相関が強い」と「相関が有意」は，別のことを言っています。**
> $r$ は関係の強さそのもの（$n$ を増やしても動かない），$p$ はその関係が偶然で説明しにくいかどうか（$n$ を増やせば小さくなる）。だから報告では $r$ と $p$ を**必ず両方**書きます。本文5節の書き方 `r(148) = .87, p < .001` は，まさにその2つを並べたものです。

なお，$t$ 分布の密度関数そのものを導くのは，この科目の範囲外です。ここでは「$r$ と $n$ から $t$ が決まる」という関係だけを押さえてください。

**有意であっても，強くても，因果があるという意味にはなりません。** これは標本の揺れの話だけをしていて，なぜ2つが一緒に動くのかには何も答えていないからです。第6節を必ず併せて読んでください。

**使った数学**：平方根と分数の変形。自由度の数え方（第10回・第13回でも同じ考え方を使います）。

</details>

---

## 5. 結果の報告

論文・レポートでの記述例：

> がく片の長さと花びらの長さの間には強い正の相関が見られた，*r*(148) = .87，*p* < .001。

**APA形式での相関係数の書き方：**
- イタリック体で `r`
- 括弧内に自由度（= n - 2）
- p 値は .001, .01, .05 の水準で報告

---

## 6. 注意：相関と因果

> **相関関係は因果関係を意味しない！**

相関があっても，それは「一緒に変化する」ことを示すだけで，
「原因と結果」の関係があるとは限りません。

- アイスクリームの売り上げと溺死事故件数の相関 → 第3の変数（気温）
- 「見かけ上の相関」（spurious correlation）に注意

---

## 演習

### 演習1：散布図の作成

`mtcars` データを使って，馬力（`hp`）と燃費（`mpg`）の散布図を作成してください。
- 回帰直線（`geom_smooth(method = "lm")`）を追加する
- 適切なタイトル・軸ラベルをつける

```{r, eval=FALSE}
ggplot(mtcars, aes(x = ___, y = ___)) +
  geom_point(color = "___") +
  geom_smooth(method = "lm", se = TRUE) +
  labs(title = "___", x = "___", y = "___") +
  theme_bw()
```

### 演習2：相関係数の計算と検定

1. `mtcars` の `hp` と `mpg` の相関係数を計算してください
2. `cor.test()` で有意性を検定し，結果を解釈してください

```{r, eval=FALSE}
# 相関係数
cor(mtcars$___, mtcars$___)

# 有意性検定
cor.test(mtcars$___, mtcars$___)
```

### 演習3：相関行列

`mtcars` の `mpg`, `hp`, `wt`, `qsec`（0〜1/4マイルタイム）の相関行列を作成し，
どの変数の組み合わせが最も強い相関を持つか調べてください。

### 演習4：結果の記述

演習2の結果を，論文・レポートの記述として1〜2文でまとめてください。
（例：「〇〇と〇〇の間には，〇〇な相関が見られた，r(〇〇) = .〇〇, p < .〇〇。」）

---

## 本日のまとめ

- 相関係数 *r* は -1〜+1 の範囲で2変数の直線的関係を表す
- `cor()` で相関係数，`cor.test()` で有意性検定
- 散布図と組み合わせてデータを理解する
- **相関関係 ≠ 因果関係**

---

## 宿題・予習

- 演習2・3の結果をスクリプトに保存
- 次回は**カテゴリデータの分析（カイ二乗検定）**を学びます
- 教科書のカイ二乗検定に関する章を読んでおく
