---
title: "第9回　データを分析する（2）：カテゴリデータの分析（カイ二乗検定）"
subtitle: "行動計量学（Rではじめるデータ分析入門）"
author: "小野原 彩香"
date: "令和8年度"
output:
  html_document:
    toc: true
    toc_float: true
    theme: flatly
    highlight: tango
    df_print: paged
---

```{r setup, include=FALSE}
knitr::opts_chunk$set(echo = TRUE, warning = FALSE, message = FALSE,
                      fig.width = 7, fig.height = 4)
library(tidyverse)
```

---

## 本日の目標

1. カテゴリデータの分析が必要な場面を理解する
2. クロス集計表（分割表）を作成できる
3. カイ二乗検定（独立性の検定）をRで実行し，結果を解釈できる

---

## 1. カテゴリデータとは

**カテゴリデータ（名義・順序尺度）**：数値ではなく，グループや分類を表すデータ

| カテゴリデータの例 | 連続データとの違い |
|------------------|------------------|
| 性別（男・女） | 平均が計算できない |
| 学部（文・理・医…） | 「文学部の平均」は意味をなさない |
| 回答（はい・いいえ） | 頻度（件数）で分析する |

---

## 2. クロス集計表（分割表）

2つのカテゴリ変数の組み合わせごとの件数を表にしたものです。

### 例：タイタニック号の乗客データ

```{r}
# R組み込みの Titanic データ
# データフレーム形式に変換
titanic <- as.data.frame(Titanic)
head(titanic)
```

```{r}
# 性別と生存の2×2分割表を作る
titanic_summary <- titanic |>
  group_by(Sex, Survived) |>
  summarise(Freq = sum(Freq), .groups = "drop")

titanic_summary
```

```{r}
# クロス集計表の形式で表示
xtabs(Freq ~ Sex + Survived, data = titanic_summary)
```

---

## 3. カイ二乗検定（独立性の検定）

### 問い

「性別と生存率は**独立（無関係）**か，それとも**関連がある**か？」

### 仮説の設定

- **帰無仮説 H₀**：性別と生存は独立（関連がない）
- **対立仮説 H₁**：性別と生存は独立でない（関連がある）

### カイ二乗統計量

期待度数（H₀が正しいとしたときの理論上の頻度）と観測度数の差から計算します。

$$\chi^2 = \sum \frac{(観測度数 - 期待度数)^2}{期待度数}$$

---

## 4. Rでカイ二乗検定を実行する

### chisq.test()

```{r}
# クロス集計表の作成
tab <- xtabs(Freq ~ Sex + Survived, data = titanic_summary)
tab
```

```{r}
# カイ二乗検定
chisq.test(tab)
```

### 結果の読み方

```
Pearson's Chi-squared test with Yates' continuity correction

X-squared = 454.5, df = 1, p-value < 2.2e-16
```

| 項目 | 意味 |
|------|------|
| `X-squared` | カイ二乗統計量 χ² |
| `df` | 自由度（= (行数-1)×(列数-1)） |
| `p-value` | p値 |

p < .05 ならば「性別と生存は独立でない」（関連がある）と結論できます。

---

## 5. 効果量：クラメールの V

p値は「統計的に有意かどうか」を示しますが，
**「効果の大きさ」**は別途，効果量で表します。

$$V = \sqrt{\frac{\chi^2}{n \cdot (k-1)}}$$

（n = 総度数，k = 行数・列数の小さい方）

```{r}
# 効果量の計算（手動）
chi2 <- chisq.test(tab)$statistic
n    <- sum(tab)
k    <- min(nrow(tab), ncol(tab))
V    <- sqrt(chi2 / (n * (k - 1)))
round(V, 3)
```

### クラメールのVの目安

| V の値 | 効果の大きさ |
|--------|------------|
| 0.1〜0.3 | 小 |
| 0.3〜0.5 | 中 |
| 0.5〜 | 大 |

---

## 6. 可視化：積み上げ棒グラフ

```{r}
titanic_pct <- titanic_summary |>
  group_by(Sex) |>
  mutate(pct = Freq / sum(Freq) * 100)

ggplot(titanic_pct, aes(x = Sex, y = pct, fill = Survived)) +
  geom_col() +
  scale_fill_manual(values = c("No" = "#E74C3C", "Yes" = "#2ECC71"),
                    labels = c("No" = "死亡", "Yes" = "生存")) +
  labs(title = "タイタニック：性別と生存率",
       x = "性別", y = "割合（%）", fill = "生存") +
  theme_bw()
```

---

## 7. 結果の報告

論文・レポートでの記述例：

> 性別と生存の独立性を検定するためにカイ二乗検定を実施した。
> その結果，性別と生存の間には有意な関連が認められた，
> χ²(1, N = 2201) = 454.5, p < .001, *V* = .45。

---

## 演習

### 演習1：クロス集計表の作成

`mtcars` データを使って，シリンダー数（`cyl`）とトランスミッション（`am`）の
クロス集計表を作成してください。

```{r, eval=FALSE}
table(mtcars$cyl, mtcars$am)
```

### 演習2：カイ二乗検定

演習1のクロス集計表を使って，カイ二乗検定を実施し，結果を解釈してください。

- 仮説を日本語で書く
- `chisq.test()` を実行する
- p値と自由度を確認し，結論を書く

```{r, eval=FALSE}
tab <- table(mtcars$cyl, mtcars$am)
chisq.test(tab)
```

### 演習3：可視化

`mtcars` の `cyl`（シリンダー数）と `am`（0=オートマ, 1=マニュアル）の
関係を積み上げ棒グラフで表現してください。

```{r, eval=FALSE}
mtcars |>
  mutate(
    am  = factor(am,  labels = c("オートマ", "マニュアル")),
    cyl = factor(cyl, labels = c("4気筒", "6気筒", "8気筒"))
  ) |>
  group_by(cyl, am) |>
  summarise(n = n(), .groups = "drop") |>
  group_by(cyl) |>
  mutate(pct = n / sum(n) * 100) |>
  ggplot(aes(x = cyl, y = pct, fill = am)) +
  geom_col() +
  labs(title = "シリンダー数とトランスミッションの関係",
       x = "シリンダー数", y = "割合（%）", fill = "トランスミッション") +
  theme_bw()
```

---

## 本日のまとめ

- カテゴリデータの分析には**クロス集計表とカイ二乗検定**を使う
- `table()` / `xtabs()` でクロス集計表を作成
- `chisq.test()` で独立性を検定
- 効果量（クラメールの V）も一緒に報告する
- 積み上げ棒グラフでカテゴリ間の比率を可視化する

---

## 宿題・予習

- 演習2の結果をレポート形式でまとめる（1〜2文）
- 次回は **t検定（2群の平均値の比較）** を学びます
- 教科書のt検定に関する章を読んでおく
