---
title: "第13回　分散分析（1）：一元配置分散分析の考え方"
subtitle: "行動計量学（行動科学分析法入門）"
author: "小野原 彩香"
date: "令和8年度"
output:
  html_document:
    toc: true
    toc_float: true
    theme: flatly
    highlight: tango
    df_print: paged
---

```{r setup, include=FALSE}
knitr::opts_chunk$set(echo = TRUE, warning = FALSE, message = FALSE,
                      fig.width = 7, fig.height = 4)
library(tidyverse)

# 図の日本語が文字化けしないようにする（ragg があるときだけ有効にする）
if (requireNamespace("ragg", quietly = TRUE)) {
  knitr::opts_chunk$set(dev = "ragg_png")
}
```

---

## 本日の目標

1. なぜ3群以上でt検定を繰り返してはいけないかを説明できる
2. 分散分析（ANOVA）の基本的な論理を理解する
3. Rで一元配置分散分析を実行し，結果を解釈できる
4. **発展**：偽陽性が膨らむ式と，平方和の分解を，自分で導ける

---

## 1. なぜ分散分析が必要か

### 3群以上でt検定を繰り返す問題

3群（A, B, C）を比較するとき，t検定を繰り返すと：

- A vs. B，A vs. C，B vs. C の3回の検定が必要
- 各検定で α = .05 を使うと…

**第一種の過誤（偽陽性）の確率が膨らむ！**

$$1 - (1 - 0.05)^3 = 1 - 0.857 = 0.143$$

→ 3回の検定では，帰無仮説が正しいのに少なくとも1回有意になる確率が14.3%！

<details open>
<summary>**導出①**：$1-(1-\alpha)^k$ はどこから来るのか（そして，この式の限界）</summary>

1回の検定で偽陽性を出す確率は $\alpha = 0.05$ です。裏を返せば，**偽陽性を出さない**確率は $1 - \alpha = 0.95$ です。

$k$ 回の検定すべてで偽陽性を出さない確率を考えます。ここで「$k$ 個の確率を掛け算してよい」と言えるのは，**$k$ 回の検定が互いに独立なとき**だけです。

$$P(k\text{回とも偽陽性なし}) = (1-\alpha)^k$$

求めたいのは「少なくとも1回は偽陽性」の確率なので，余事象を取ります。

$$P(\text{少なくとも1回偽陽性}) = 1 - (1-\alpha)^k$$

$\alpha = 0.05$，$k = 3$ を入れると $(0.95)^3 = 0.857375$ なので $1 - 0.857375 = 0.142625$，つまり約 $14.3\%$ です。

> **ただし，この式は目安です。**
> 3群の総当たり比較 A対B，A対C，B対C は，**同じ群のデータを使い回しています**。たとえば A対B と A対C は，どちらも A のデータを共有しています。だから3つの検定は独立ではなく，正に相関します。
>
> 効果がまったくない状況を2万回シミュレーションすると，実際に少なくとも1つが有意になる確率は $11.9\%$ でした。独立を仮定した式の $14.3\%$ より小さくなります。検定どうしが連動しているぶん，「どれかが当たる」機会が減るからです。
>
> この式は正確な偽陽性率ではなく，**比較の数を増やすとどれくらいの勢いで誤りが膨らむか**を示す目安として読んでください。

なお，分散分析を1回だけ使えば，同じ状況での第一種の過誤は $4.9\%$（同じく2万回のシミュレーション）で，狙いどおり $5\%$ に保たれます。これが「1回の検定で済ませる」ことの意味です。

**使った数学**：余事象の確率と，独立な事象の積。掛け算をした瞬間に独立を仮定しています。

</details>

### 解決策：分散分析（ANOVA）

**Analysis of Variance（ANOVA）**：
- 3群以上を1回の検定で同時に比較
- 全体の第一種の過誤率を α = .05 に保つ

---

## 2. 分散分析の論理

### 「分散」を分解する

$$SS_{全体} = SS_{群間} + SS_{群内}$$

| 変動の種類 | 意味 |
|-----------|------|
| **群間変動** (SS_between) | 群の平均値のばらつき（群の効果） |
| **群内変動** (SS_within) | 各群内のばらつき（誤差） |

<details open>
<summary>**導出②**：なぜ平方和はきれいに2つに分かれるのか</summary>

第 $j$ 群の第 $i$ 番目の観測値を $x_{ij}$，第 $j$ 群の平均を $\bar{x}_j$，全体平均を $\bar{x}$ と書きます。

各観測値の全体平均からのズレを，2つに分けます。あいだに $\bar{x}_j$ を挟んで，足して引くだけです。

$$x_{ij} - \bar{x} = \underbrace{(x_{ij} - \bar{x}_j)}_{\text{群内のズレ}} + \underbrace{(\bar{x}_j - \bar{x})}_{\text{群の位置のズレ}}$$

両辺を二乗して全部足します。$(a+b)^2 = a^2 + 2ab + b^2$ なので，交差項が出てきます。

$$\sum_j \sum_i (x_{ij}-\bar{x})^2 = \sum_j \sum_i (x_{ij}-\bar{x}_j)^2 + 2\sum_j \sum_i (x_{ij}-\bar{x}_j)(\bar{x}_j-\bar{x}) + \sum_j \sum_i (\bar{x}_j-\bar{x})^2$$

この**交差項が0になる**のが要点です。$j$ を固定すると $(\bar{x}_j - \bar{x})$ は定数なので，内側の和の外に出せます。

$$2\sum_j (\bar{x}_j-\bar{x}) \sum_i (x_{ij}-\bar{x}_j)$$

ところが $\sum_i (x_{ij} - \bar{x}_j)$ は，**その群の中での偏差の合計**です。平均からのズレを足し合わせれば，プラスとマイナスが打ち消し合って必ず0になります。だから交差項は丸ごと消えます。

残るのが

$$SS_{全体} = SS_{群内} + SS_{群間}$$

です。

**数値で確かめる**：`iris` のがく片の長さでは $SS_{全体} = 102.1683$，$SS_{群間} = 63.2121$，$SS_{群内} = 38.9562$ です。足すと $63.2121 + 38.9562 = 102.1683$ となり，差は $-2.8 \times 10^{-14}$（計算機の丸め誤差）でした。

**使った数学**：二乗の展開と，偏差の和が0になる性質。分散分析の「分散を分解する」という言い方は，この恒等式のことを指しています。

</details>

### F 統計量

$$F = \frac{MS_{群間}}{MS_{群内}} = \frac{群間の平均二乗}{群内の平均二乗}$$

- F > 1 なら群間のばらつきが誤差より大きい
- F が十分大きければ「群の違いは偶然ではない」

<details open>
<summary>**導出③**：なぜ $F$ は「1」が基準になるのか</summary>

平方和をそのまま比べることはできません。群間は $k-1$ 個，群内は $N-k$ 個の自由な情報から作られていて，足し合わせた個数が違うからです。そこでそれぞれを自由度で割り，**1個あたりのばらつき**に直します。

$$MS_{群間} = \frac{SS_{群間}}{k-1}, \qquad MS_{群内} = \frac{SS_{群内}}{N-k}$$

ここで帰無仮説「すべての群の母平均が等しい」が正しいとしましょう。このとき群の違いは存在しないので，群平均のばらつきも，群内のばらつきも，**どちらも同じ母分散 $\sigma^2$ を映しているだけ**になります。つまり $MS_{群間}$ と $MS_{群内}$ は，同じ $\sigma^2$ を2通りのやり方で推定したものです。

同じものを2通りに推定して比を取れば，値は1のあたりに来ます。

$$F = \frac{MS_{群間}}{MS_{群内}} \approx 1 \quad (\text{帰無仮説が正しいとき})$$

逆に群の平均が本当に違えば，$SS_{群間}$ だけが大きくなります。群内のばらつきは群の違いとは無関係なので変わりません。だから $F$ は1より大きい側へ動きます。**$F$ が1から離れて大きいほど，群の違いは誤差だけでは説明しにくい**ということです。

**数値で確かめる**：`iris` では $MS_{群間} = 63.2121/2 = 31.6061$，$MS_{群内} = 38.9562/147 = 0.2650$ なので $F = 31.6061/0.2650 = 119.26$。1からは大きく離れています。

同じ分解から $\eta^2$ も読めます。

$$\eta^2 = \frac{SS_{群間}}{SS_{全体}} = \frac{63.2121}{102.1683} = 0.619$$

全体のばらつきのうち $61.9\%$ が「種の違い」で説明でき，残りが群内の誤差だという意味です。$F$ が「誤差と比べて大きいか」を見るのに対し，$\eta^2$ は「全体の何割を説明するか」を見ています。同じ2つの平方和から，別の問いに答えているわけです。

**使った数学**：自由度で割って平均に直すことと，比を取ること。なお $F$ 分布の密度関数そのものを導くのは，この科目の範囲外です。

</details>

### 仮説の設定

- **帰無仮説 H₀**：すべての群の母平均が等しい（μ₁ = μ₂ = μ₃ = …）
- **対立仮説 H₁**：少なくとも1組の群で平均が異なる

---

## 3. Rで一元配置分散分析を実行する

### 例：iris データ（3種のがく片の長さを比較）

```{r}
# データの確認
iris |>
  group_by(Species) |>
  summarise(
    n    = n(),
    mean = mean(Sepal.Length),
    sd   = sd(Sepal.Length)
  )
```

```{r}
# 箱ひげ図で確認
ggplot(iris, aes(x = Species, y = Sepal.Length, fill = Species)) +
  geom_boxplot() +
  geom_jitter(width = 0.1, alpha = 0.3) +
  scale_fill_brewer(palette = "Pastel1") +
  labs(title = "種ごとのがく片の長さ",
       x = "種", y = "がく片の長さ (cm)") +
  theme_bw() +
  theme(legend.position = "none")
```

### aov()：分散分析の実行

```{r}
# 一元配置分散分析
result_anova <- aov(Sepal.Length ~ Species, data = iris)
summary(result_anova)
```

### 結果の読み方

```
            Df Sum Sq Mean Sq F value Pr(>F)
Species      2  63.21  31.606   119.3 <2e-16 ***
Residuals  147  38.96   0.265
```

| 項目 | 意味 |
|------|------|
| `Df` | 自由度（群間 = k-1，群内 = N-k） |
| `Sum Sq` | 平方和 |
| `Mean Sq` | 平均二乗（平方和÷自由度） |
| `F value` | F統計量 |
| `Pr(>F)` | p値 |

**p < .05 → 帰無仮説を棄却（少なくとも1組の群に有意差がある）**

> ただし，どの群とどの群が異なるかはこれだけではわかりません。
> → 次回の多重比較へ

---

## 4. 分散分析の前提条件

| 前提条件 | 確認方法 |
|---------|---------|
| 各群が正規分布に従う | Shapiro-Wilk 検定 |
| 各群の分散が等しい（等分散性） | Levene 検定 / Bartlett 検定 |
| 観測値の独立性 | データの収集方法を確認 |

```{r}
# Bartlett検定（等分散性の確認）
bartlett.test(Sepal.Length ~ Species, data = iris)
```

等分散性が満たされない場合は Welch の ANOVA（`oneway.test()`）を使います。

```{r}
# Welch の ANOVA（等分散を仮定しない）
oneway.test(Sepal.Length ~ Species, data = iris)
```

---

## 5. 効果量：η²（イータ二乗）

$$\eta^2 = \frac{SS_{群間}}{SS_{全体}}$$

```{r}
# 手動でη²を計算
ss_between <- 63.21
ss_total   <- 63.21 + 38.96
eta_sq     <- ss_between / ss_total
round(eta_sq, 3)
```

### η² の目安（Cohenの基準）

| η² | 効果の大きさ |
|----|------------|
| 0.01 | 小 |
| 0.06 | 中 |
| 0.14以上 | 大 |

---

## 6. 可視化：平均値±SDの棒グラフ

```{r}
iris_summary <- iris |>
  group_by(Species) |>
  summarise(
    mean = mean(Sepal.Length),
    sd   = sd(Sepal.Length),
    n    = n()
  )

ggplot(iris_summary, aes(x = Species, y = mean, fill = Species)) +
  geom_col(width = 0.6) +
  geom_errorbar(aes(ymin = mean - sd, ymax = mean + sd), width = 0.15) +
  scale_fill_brewer(palette = "Pastel1") +
  labs(title = "種ごとのがく片の長さ（平均±SD）",
       x = "種", y = "がく片の長さ (cm)") +
  theme_bw() +
  theme(legend.position = "none")
```

---

## 演習

### 演習1：分散分析の実行

`iris` データで，3種の **`Petal.Length`（花びらの長さ）** を一元配置分散分析で比較してください。

1. `group_by() + summarise()` で各群の M と SD を計算する
2. 箱ひげ図で可視化する
3. `aov()` で分散分析を実行し，`summary()` で結果を確認する
4. F値・df・p値を確認し，帰無仮説を棄却するか判断する

### 演習2：前提条件の確認

演習1で使ったデータについて，Bartlett 検定で等分散性を確認してください。

```{r, eval=FALSE}
bartlett.test(Petal.Length ~ Species, data = iris)
```

### 演習3：効果量の計算

演習1の `summary()` の出力から SS_between と SS_total を読み取り，
η² を計算してください。

### 演習4：レポートの記述

演習1の結果を，以下のフォーマットで記述してください。

> 3種のアヤメの花びらの長さを一元配置分散分析によって比較した結果，
> 種の主効果が有意であった，*F*(__, __) = __.__, *p* __ .001, η² = .__。

---

## 本日のまとめ

- 3群以上の比較には分散分析（ANOVA）を使う（t検定の繰り返しはNG）
- `aov()` + `summary()` で一元配置分散分析を実行
- F値が大きいほど群間の差が誤差より大きいことを意味する
- 効果量 η² で「効果の大きさ」を表す
- **有意な場合，どの群間に差があるかは次回の多重比較で調べる**

---

## 宿題・予習

- 演習1〜4を仕上げておく
- 次回は **多重比較と分析結果のまとめ方** を学びます
- 教科書の多重比較（Tukey法など）の部分を読んでおく
