---
title: "第14回　分散分析（2）：多重比較と分析結果のまとめ方"
subtitle: "行動計量学（行動科学分析法入門）"
author: "小野原 彩香"
date: "令和8年度"
output:
  html_document:
    toc: true
    toc_float: true
    theme: flatly
    highlight: tango
    df_print: paged
---

```{r setup, include=FALSE}
knitr::opts_chunk$set(echo = TRUE, warning = FALSE, message = FALSE,
                      fig.width = 8, fig.height = 5)
library(tidyverse)

# 図の日本語が文字化けしないようにする（ragg があるときだけ有効にする）
if (requireNamespace("ragg", quietly = TRUE)) {
  knitr::opts_chunk$set(dev = "ragg_png")
}
```

---

## 本日の目標

1. 多重比較の必要性と Tukey HSD 法の考え方を理解する
2. Rで多重比較を実行し，どの群間に差があるかを特定できる
3. 分散分析から多重比較までの結果を統合してレポートにまとめられる
4. **発展**：補正がなぜ全体の誤り率を守れるのかを，式で説明できる

---

## 1. 多重比較とは

### 分散分析の後に必要なこと

分散分析（ANOVA）で「少なくとも1組の群に有意差がある」とわかっても，
**「どの群とどの群が異なるのか」**はわかりません。

→ **多重比較（post-hoc test）** でペアごとの差を検定します。

### なぜ専用の方法が必要か？

単純な t検定の繰り返しでは第一種の過誤率が膨らむ（第13回で解説）ため，
検定全体の誤り率を制御する方法を使います。

---

## 2. 代表的な多重比較法

| 方法 | 特徴 | Rの関数 |
|------|------|--------|
| **Tukey HSD** | 全ペア比較，バランスのとれた設計に適す | `TukeyHSD()` |
| Bonferroni | 保守的，検定回数で α を割る | `pairwise.t.test(..., p.adjust="bonferroni")` |
| Holm | Bonferroni より検出力が高い | `pairwise.t.test(..., p.adjust="holm")` |
| Scheffé | 任意の対比を検定，最も保守的 | 専用パッケージ |

> 本授業では **Tukey HSD 法** を中心に扱います。

<details open>
<summary>**導出①**：ボンフェローニ補正はなぜ効くのか ―― 独立を仮定しない不等式</summary>

$m$ 個の比較を行い，$i$ 番目の比較で偽陽性を出す事象を $A_i$ と書きます。守りたいのは「どれか1つでも偽陽性を出す」確率です。

$$\mathrm{FWER} = P(A_1 \cup A_2 \cup \cdots \cup A_m)$$

ここで**ブールの不等式**を使います。和事象の確率は，各事象の確率を単純に足したものを超えません。重なっている部分を二重に数えるぶん，足し算のほうが大きいか等しいからです。

$$P(A_1 \cup \cdots \cup A_m) \le \sum_{i=1}^{m} P(A_i)$$

各比較の水準を $\alpha/m$ にしておけば，右辺は

$$\sum_{i=1}^{m} \frac{\alpha}{m} = m \cdot \frac{\alpha}{m} = \alpha$$

となり，$\mathrm{FWER} \le \alpha$ が保証されます。

> **第13回の式との違いに注目してください。**
> 第13回の $1-(1-\alpha)^k$ は，$k$ 回の検定が**独立だと仮定した等式**でした。一方こちらは**不等式**で，検定どうしがどう絡み合っていても成り立ちます。総当たり比較のように同じ群のデータを共有していても構いません。何も仮定せずに守れるのが，ボンフェローニの強みです。
>
> 代償は**保守的**になることです。不等式は「最悪でもこれ以下」としか言っていないので，実際の誤り率は $\alpha$ よりかなり小さくなりがちです。そのぶん，本当にある差を見逃しやすくなります。

**数値で確かめる**：3群なら比較は $m = 3$ 組なので，各比較を $0.05/3 = 0.0167$ で判定することになります。`iris` の versicolor 対 virginica では，無補正の $p = 2.77 \times 10^{-9}$ が補正後は $8.30 \times 10^{-9}$ になります。ちょうど3倍です。

**使った数学**：ブールの不等式（和事象の確率は各確率の和以下）。独立性はどこにも使っていません。

</details>

<details open>
<summary>**導出②**：Tukey HSD は「いちばん離れた2つ」を基準にする</summary>

ボンフェローニは，比較どうしの関係を一切使わずに安全側で抑える方法でした。Tukey HSD は別の道を通ります。

$k$ 個の群があり，すべてのペアを比べるとします。ここで考えてみてください。**どれか1つでも偽陽性を出してしまう**のは，どういう場合でしょうか。それは，ペアの中で**いちばん差が大きく出たもの**が，しきい値を超えてしまう場合です。

つまり守るべき相手は，個々のペアではなく，**最大の平均と最小の平均の差**ただ1つです。

$$\max_j \bar{x}_j - \min_j \bar{x}_j$$

この「最大と最小の幅」が，帰無仮説のもとでどれくらいの大きさになるか。その分布を**スチューデント化された範囲**（studentized range，記号 $q$）と呼びます。$q$ の上位 $5\%$ 点をしきい値にすれば，最大の差が守られ，したがって**すべてのペアが同時に守られます**。

$$HSD = q_{\alpha}(k,\ df) \times \sqrt{\frac{MS_{群内}}{n}}$$

**数値で確かめる**：`iris` は $k=3$，$df=147$，$MS_{群内}=0.2650$，各群 $n=50$ です。$q_{0.05}(3,\ 147) = 3.3484$ なので

$$HSD = 3.3484 \times \sqrt{0.2650/50} = 0.2438$$

平均差がこれを超えれば有意です。実際の3つの平均差は $0.930$，$1.582$，$0.652$ で，いずれも大きく上回っています。

同じ条件でボンフェローニの最小有意差を計算すると $0.2493$ となり，Tukey の $0.2438$ よりわずかに大きい。つまり Tukey のほうが，小さい差でも有意と判定できます。臨界値を $t$ の尺度に揃えて比べると，ボンフェローニが $2.4217$，Tukey が $2.3677$ です。

**Tukey のほうが検出力が高いのは，比較どうしが無関係ではないことを利用しているからです。** ボンフェローニは「どんな絡み方をしていても大丈夫なように」と身構えて余裕を取りますが，Tukey は総当たり比較という具体的な状況での $q$ の分布を使うので，その余裕を削れます。

群の数が増えるほど，この差は広がります。

| 群数 $k$ | 比較数 $m$ | ボンフェローニ | Tukey |
|---:|---:|---:|---:|
| 3 | 3 | 2.4217 | 2.3677 |
| 5 | 10 | 2.8500 | 2.7619 |
| 10 | 45 | 3.3265 | 3.2129 |

**使った数学**：最大値と最小値の差の分布という考え方。なお $q$ 分布そのものを導くのは，この科目の範囲外です。

</details>

<details open>
<summary>**導出③**：ホルム法 ―― 段階的に条件を緩める</summary>

表に挙げた**ホルム法**は，ボンフェローニを改良したものです。考え方は単純で，$p$ 値を小さい順に並べ，しきい値を段階的に緩めていきます。

$m$ 個の $p$ 値を小さい順に $p_{(1)} \le p_{(2)} \le \cdots \le p_{(m)}$ と並べ，

$$p_{(1)} \text{ は } \frac{\alpha}{m}，\quad p_{(2)} \text{ は } \frac{\alpha}{m-1}，\quad \dots，\quad p_{(i)} \text{ は } \frac{\alpha}{m-i+1}$$

と比べます。順に判定していき，初めて基準を満たさなかったところで止めて，それ以降はすべて有意ではないとします。

いちばん小さい $p$ 値に対する基準 $\alpha/m$ はボンフェローニと同じですが，2番目以降は分母が小さくなるぶん**基準が緩みます**。したがって，ボンフェローニで有意になるものはホルムでも必ず有意になり，その逆は成り立ちません。**同じ保証のもとで検出力だけが高い**ので，2つのうちならホルムを選んで困ることはありません。

**数値で確かめる**：`iris` の3つの比較のうち，versicolor 対 virginica は無補正の $p = 2.77 \times 10^{-9}$ が最大の $p$ 値です。ボンフェローニでは一律に3倍されて $8.30 \times 10^{-9}$ になりますが，ホルムでは分母が $m-i+1 = 1$ となるため $2.77 \times 10^{-9}$ のまま据え置かれます。

**使った数学**：$p$ 値を大きさの順に並べることと，段階的な判定。

</details>

---

## 3. Tukey HSD 法の実行

### 例：iris データ（3種のがく片の長さ）

```{r}
# 分散分析の実行（第13回の復習）
result_anova <- aov(Sepal.Length ~ Species, data = iris)
summary(result_anova)
```

```{r}
# Tukey HSD 多重比較
result_tukey <- TukeyHSD(result_anova)
result_tukey
```

### 結果の読み方

```
  Tukey multiple comparisons of means
    95% family-wise confidence level

Fit: aov(formula = Sepal.Length ~ Species, data = iris)

$Species
                      diff        lwr        upr     p adj
versicolor-setosa    0.930  0.6862...  1.1737...  0.0000000
virginica-setosa     1.582  1.3382...  1.8257...  0.0000000
virginica-versicolor 0.652  0.4082...  0.8957...  0.0000000
```

| 列 | 意味 |
|----|------|
| `diff` | 平均差 |
| `lwr` / `upr` | 95%信頼区間の下限・上限 |
| `p adj` | 調整済みp値（< .05 で有意） |

---

## 4. Tukey HSD 結果の可視化

```{r}
# confint() でデータフレームに変換して描く
tukey_df <- as.data.frame(result_tukey$Species)
tukey_df$comparison <- rownames(tukey_df)

ggplot(tukey_df, aes(x = comparison, y = diff)) +
  geom_point(size = 3, color = "steelblue") +
  geom_errorbar(aes(ymin = lwr, ymax = upr), width = 0.1, color = "steelblue") +
  geom_hline(yintercept = 0, linetype = "dashed", color = "red") +
  labs(title = "Tukey HSD：群間の平均差と95%CI",
       x = "比較ペア", y = "平均差（cm）") +
  coord_flip() +
  theme_bw()
```

> 信頼区間が 0 をまたがっていなければ有意差あり。

---

## 5. 全体の結果をグラフで示す

### 有意差ブラケット付きの箱ひげ図

```{r}
# ggplot2で箱ひげ図を作成
p_box <- ggplot(iris, aes(x = Species, y = Sepal.Length, fill = Species)) +
  geom_boxplot(outlier.shape = NA, alpha = 0.7) +
  geom_jitter(width = 0.1, alpha = 0.3, size = 1.5) +
  scale_fill_brewer(palette = "Pastel1") +
  labs(title = "種ごとのがく片の長さ（Tukey HSD: すべての群間に p < .001）",
       x = "種", y = "がく片の長さ (cm)") +
  theme_bw() +
  theme(legend.position = "none")
p_box
```

---

## 6. 完全な分析フローのまとめ

### Step 1：記述統計

```{r}
iris |>
  group_by(Species) |>
  summarise(n = n(), M = mean(Sepal.Length), SD = sd(Sepal.Length)) |>
  mutate(across(where(is.numeric), ~ round(., 2)))
```

### Step 2：前提条件の確認

```{r}
bartlett.test(Sepal.Length ~ Species, data = iris)
```

### Step 3：分散分析

```{r}
result_anova <- aov(Sepal.Length ~ Species, data = iris)
summary(result_anova)
```

### Step 4：多重比較

```{r}
TukeyHSD(result_anova)
```

### Step 5：効果量

```{r}
ss_b <- 63.21
ss_t <- 63.21 + 38.96
round(ss_b / ss_t, 3)
```

---

## 7. 結果の報告（論文・レポート形式）

> **方法**：3種のアヤメ（setosa, versicolor, virginica）のがく片の長さを
> 一元配置分散分析によって比較した。多重比較には Tukey HSD 法を用いた。
>
> **結果**：種の主効果が有意であった，*F*(2, 147) = 119.3, *p* < .001, η² = .62。
> Tukey HSD 法による多重比較の結果，
> setosa と versicolor（*p* < .001），setosa と virginica（*p* < .001），
> versicolor と virginica（*p* < .001）の間でそれぞれ有意差が認められた。

---

## 演習

### 演習1：多重比較の実行

`iris` データで `Petal.Length` の一元配置分散分析を実行し，
Tukey HSD で多重比較を行ってください。

どの群間に有意差がありましたか？

```{r, eval=FALSE}
result <- aov(___ ~ ___, data = iris)
TukeyHSD(result)
```

### 演習2：視覚化

演習1の Tukey HSD の結果を，`tukey_df` を使って信頼区間のプロットで表示してください。

### 演習3：総合レポート（最終課題の練習）

以下の問いに対して，Step 1〜5 の分析フローを実行し，
結果を論文の「方法・結果」の節として1段落にまとめてください。

**問い**：`mtcars` データで，シリンダー数（`cyl`：4・6・8）によって
馬力（`hp`）に違いがあるかを検討してください。

1. 記述統計（平均・SD・n）
2. 箱ひげ図
3. 一元配置分散分析（`aov()`）
4. Tukey HSD
5. 効果量 η²
6. 結果の記述

---

## 本日のまとめ

- 分散分析で有意差が出た後，Tukey HSD で**どの群間か**を特定する
- `TukeyHSD()` で調整済みp値と信頼区間を確認
- 分析フローは「記述統計 → 前提確認 → ANOVA → 多重比較 → 効果量 → 報告」
- 結果の記述には F値・df・p値・η²・多重比較の結果を含める

---

## 宿題・予習

- 演習3（総合問題）を完成させ，スクリプトを保存する
- 次回（第15回）は**最終まとめと習熟度確認テスト（第3回）**です
- 第1〜14回の内容全体を見直しておいてください
